ACORDAO-COMPLETO-2349364

ACÓRDÃO 3849/2019 ATA 16/2019 - PRIMEIRA CÂMARA

VISTA, relatada e discutida esta tomada de contas especial instaurada pelo Fundo Nacional de Saúde (FNS) em desfavor de Francisco Antônio Araújo Oliveira, Secretário Municipal de Saúde de Coreaú/CE no período de 2/1/2003 a 28/11/2003, e Sabrina Cristino de Araújo Almendra, Secretária Municipal de Saúde de Coreaú/CE no período de 1º/12/2003 a 29/12/2006, em razão da ausência de documentos que permitissem a comprovação de despesas realizadas com recursos repassados por meio do Sistema Único de Saúde (Sus) ao Fundo Municipal de Saúde (FMS) nos exercícios de 2003 e 2004,
ACORDAM os Ministros do Tribunal de Contas da União, reunidos em sessão da Primeira Câmara, ante as razões expostas pelo Relator, em:
9.1. com fundamento nos arts. 1º, inciso I, 16, inciso III, alínea "c", e 19, da Lei 8.443/1992, julgar irregulares as contas de Francisco Antônio Araújo Oliveira e Sabrina Cristino de Araújo Almendra, condenando-os ao pagamento dos débitos discriminados a seguir, atualizados monetariamente e acrescidos dos juros de mora devidos, calculados desde as datas de ocorrência indicadas até sua efetiva quitação, na forma da legislação vigente, fixando o prazo de 15 (quinze) dias, a contar do recebimento da notificação, para que seja comprovado, perante este Tribunal, o recolhimento da quantia aos cofres do Fundo Nacional de Saúde, nos termos do art. 23, inciso III, alínea "a", da referida Lei, c/c o art. 214, inciso III, alínea "a", do Regimento Interno do TCU:
9.1.1. Responsável Francisco Antônio Araújo Oliveira:
	Data
	Valor (R$) 

	23/01/03
	902,50

	24/01/03
	471,96

	17/02/03
	3.669,67

	20/02/03
	8.913,78

	20/02/03
	250,00

	13/03/03
	2.000,00

	13/03/03
	27.600,00

	20/03/03
	2.100,00

	14/04/03
	350,00

	14/04/03
	350,00

	14/04/03
	273,00

	14/04/03
	273,00

	14/04/03
	350,00

	14/04/03
	273,00

	14/04/03
	273,00

	14/04/03
	273,00

	14/04/03
	1.400,00

	15/04/03
	7.601,25

	09/05/03
	1.351,00

	14/05/03
	2.300,00

	15/05/03
	11.489,00

	16/05/03
	63,35

	16/05/03
	5.900,00

	20/05/03
	5.216,04

	14/07/03
	7.601,25

	14/07/03
	10.000,00

9.1.2. Responsável Sabrina Cristino de Araújo Almendra:
	Data
	Valor (R$) 

	01/12/03
	192,00

	23/12/03
	400,00

	23/12/03
	12.240,00

	24/12/03
	3.876,03

	02/01/04
	480,00

	05/01/04
	2.000,00

	05/01/04
	3.500,00

	07/01/04
	2.550,00

	12/02/04
	17.789,33

	13/02/04
	500,00

	20/02/04
	3.000,00

	12/03/04
	26.012,88

	12/03/04
	12.240,00

	26/03/04
	3.000,00

	17/05/04
	2.700,00

	17/05/04
	800,00

	14/06/04
	1.000,00

	14/06/04
	3.200,00

	18/06/04
	46.645,72

	24/06/04
	400,00

	28/06/04
	165,00

	30/06/04
	40,00

	08/07/04
	1.200,00

	13/07/04
	10.000,00

	14/07/04
	2.000,00

	26/07/14
	4.500,00

	28/07/04
	500,00

	29/07/04
	30,00

	09/08/04
	230,00

	13/08/04
	2.000,00

	13/08/04
	1.800,00

	13/08/04
	700,00

	18/08/04
	3.500,00

	18/08/04
	44.097,77

	18/08/04
	500,00

	19/08/04
	3.000,00

	20/08/04
	2.500,00

	14/08/04
	1.200,00

	15/10/04
	22.865,79

	20/10/04
	38.259,00

	17/11/04
	21.390,23

	24/11/04
	32.900,00

9.2. com fundamento no art. 26 da Lei 8.443/1992, autorizar, se requerido, o pagamento da importância devida em até 36 (trinta e seis) parcelas mensais e consecutivas, fixando o prazo de 15 (quinze) dias, a contar do recebimento da notificação, para que seja comprovado, perante este Tribunal, o recolhimento da primeira parcela, e de 30 (trinta) dias, a contar da parcela anterior, para que seja comprovado o recolhimento das demais parcelas, devendo incidir sobre cada valor mensal os devidos acréscimos legais, na forma prevista na legislação vigente, além de alertar que a falta de comprovação do recolhimento de qualquer parcela importará no vencimento antecipado do saldo devedor, nos termos do art. 217 do Regimento Interno do TCU;
9.3. com fundamento no art. 28 da Lei 8.443/1992, autorizar, desde logo, a cobrança judicial das dívidas, caso não atendida a notificação;
9.4. com fundamento no art. 16, § 3º, da Lei 8.443/1992, c/c art. 209, § 7º, do Regimento Interno do TCU, remeter cópia deste acórdão à Procuradoria da República no Ceará, para adoção das medidas que entender cabíveis;
9.5. dar ciência deste acórdão ao município de Coreaú/CE e aos responsáveis.

Tomada de contas especial (TCE) instaurada pelo Fundo Nacional de Saúde em razão da ausência de documentos que permitissem a comprovação de despesas realizadas com recursos repassados por meio do Sistema Único de Saúde  ao Fundo Municipal de Saúde de Coreaú/CE nos exercícios de 2003 e 2004.

Primeira Câmara

Município de Coreaú/CE.

3. Responsáveis: Francisco Antônio Araújo Oliveira (XXX.813.443-XX); Sabrina Cristino de Araújo Almendra (XXX.087.173-XX).

13.1. Ministros presentes: Walton Alencar Rodrigues (Presidente), Benjamin Zymler e Bruno Dantas (Relator).
13.2. Ministro-Substituto convocado: Augusto Sherman Cavalcanti.
13.3. Ministro-Substituto presente: Weder de Oliveira.

ACORDAO-COMPLETO-2406403

Acórdão 7296/2021 - Primeira Câmara

BRUNO DANTAS

Por registrar as principais ocorrências do processo até o momento, resumindo os fundamentos das peças acostadas aos autos, adoto como relatório, com os ajustes necessários, a instrução da secretaria responsável pela análise da demanda (peça 24) , que contou com a anuência do corpo diretivo da unidade (peças 25-26) e do Ministério Público junto ao TCU (peça 27) :
"INTRODUÇÃO
1. Cuidam os autos de tomada de contas especial instaurada pelo Fundo Nacional de Saúde (FNS/MS) , em desfavor de Francisco Antônio Araújo Oliveira (XXX.813.443-XX) , Secretário Municipal de Saúde de Coreaú/CE, no período de 2/1/2003 a 28/11/2003 e de Sabrina Cristino de Araújo Almendra (XXX.087.173-XX) , Secretária Municipal de Saúde de Coreaú/CE, período de 1º/12/2003 a 29/12/2006, em razão da impugnação de despesas aplicadas irregularmente dos recursos repassados por meio do Sistema Único de Saúde/SUS, consoante informações de irregularidades constatadas por meio de realização de auditoria do Denasus (peça 2, p. 5) .
HISTÓRICO
2. Consoante informações contidas no relatório de auditoria 13.298, a fiscalização ocorreu em atenção ao Ofício 793-2012-MPF/PRM/Sobral /CE, de 7 de agosto de 2012, referente ao Inquérito Civil Público-ICP 1.15.003000074/2009-84, para verificação da aplicação dos recursos repassados ao Programa Saúde da Família-PSF, que solicitou informações sobre as prestações de contas dos repasses efetuados ao município, referentes aos exercícios 2003 e 2004 e ao mesmo tempo requisitou toda a documentação pertinente (peça 2, p. 5) .
3. Os recursos públicos federais fiscalizados foram os do Sistema Único de Saúde, transferidos ao município de Coreaú/CE, mediante a modalidade fundo a fundo, envolvendo programas do governo federal na área de assistência à saúde no município.
4. Das informações acerca de irregularidades relatadas no relatório de auditoria do Denasus, e que ensejaram a necessidade de devolução dos recursos indevidamente geridos, foi apresentada a seguinte constatação (peça 2, p. 16-52) :
'Constatação 258687: Não comprovação de despesas de recursos saídos da conta corrente 58.040-6, agência 1.799-X, do Banco do Brasil de Coreaú/CE.
Evidência: 58.040-6, agência 1.799-X, do Banco do Brasil de Coreaú/CE e Relatório de Auditoria do Denasus 13.298 (peça 2, p. 12, 5-52 e 66-98) .
Fundamentação Legal para a impugnação das despesas: Artigo 70 da Constituição da República Federativa do Brasil, Artigo 62 e 63 do Decreto-Lei 4.320/1964 e art. 11, do Decreto 1.651/1995.
Responsáveis: Francisco Antônio Araújo Oliveira (XXX.813.443-XX) e Sabrina Cristino de Araújo Almendra (XXX.087.173-XX) .'
5. O item Anexo I do relatório de auditoria do Denasus apresentou o detalhamento dos valores impugnados ante a irregularidade relacionada a não comprovação de despesas realizadas com recursos do SUS (constatação 258687) , conforme tabela abaixo (peça 2, p. 16-52) :
	Data
	Valor (R$) 
	Localização

	23/1/2003
	638,40
	Peça 2, p. 66 

	23/1/2003
	902,50
	Peça 2, p. 66

	24/1/2003
	471,96
	Peça 2, p. 66

	28/1/2003
	299,60
	Peça 2, p. 67

	28/1/2003
	119,84
	Peça 2, p. 67

	28/1/2003
	119,84
	Peça 2, p. 67

	28/1/2003
	119,84
	Peça 2, p. 67

	29/1/2003
	239,68
	Peça 2, p. 67

	30/1/2003
	59,62
	Peça 2, p. 67

	30/1/2003
	133,18
	Peça 2, p. 67

	31/1/2003
	7.578,90
	Peça 2, p. 67

	6/2/2003
	809,00
	Peça 2, p. 68

	7/2/2003
	5.417,50
	Peça 2, p. 68

	17/2/2003
	3.669,67
	Peça 2, p. 68

	20/2/2003
	14.400,00
	Peça 2, p. 68

	20/2/2003
	8.913,78
	Peça 2, p. 68

	20/2/2003
	250,00
	Peça 2, p. 68

	13/3/2003
	2.000,00
	Peça 2, p. 69

	13/3/2003
	27.600,00
	Peça 2, p. 69

	17/3/2003
	360,00
	Peça 2, p. 69

	20/3/2003
	2.100,00
	Peça 2, p. 69

	1/4/2003
	6.777,64
	Peça 2, p. 70

	3/4/2003
	200,00
	Peça 2, p. 70

	4/4/2003
	779,00
	Peça 2, p. 70

	10/4/2003
	996,00
	Peça 2, p. 70

	14/4/2003
	350,00
	Peça 2, p. 70

	14/4/2003
	273,00
	Peça 2, p. 70

	14/4/2003
	273,00
	Peça 2, p. 70

	14/4/2003
	273,00
	Peça 2, p. 70

	14/4/2003
	288,00
	Peça 2, p. 70

	14/4/2003
	273,00
	Peça 2, p. 70

	14/4/2003
	273,00
	Peça 2, p. 70

	14/4/2003
	350,00
	Peça 2, p. 70

	14/4/2003
	1.400,00
	Peça 2, p. 70

	14/4/2003
	350,00
	Peça 2, p. 70

	15/4/2003
	7.601,25
	Peça 2, p. 70

	17/4/2003
	486,40
	Peça 2, p. 70

	9/5/2003
	1.351,00
	Peça 2, p. 72

	9/5/2003
	1.115,60
	Peça 2, p. 72

	14/5/2003
	10.000,00
	Peça 2, p. 72

	14/5/2003
	2.300,00
	Peça 2, p. 72

	15/5/2003
	11.489,00
	Peça 2, p. 72

	15/5/2003
	1.600,00
	Peça 2, p. 72

	16/5/2003
	63,35
	Peça 2, p. 72

	16/5/2003
	5.900,00
	Peça 2, p. 72

	20/5/2003
	802,75
	Peça 2, p. 72

	20/5/2003
	5.216,04
	Peça 2, p. 72

	16/6/2003
	985,00
	Peça 2, p. 74

	18/6/2003
	1.598,70
	Peça 2, p. 74

	20/6/2003
	1.940,00
	Peça 2, p. 74

	23/6/2003
	380,00
	Peça 2, p. 74

	14/7/2003
	7.621,25
	Peça 2, p. 76

	14/7/2003
	4.995,80
	Peça 2, p. 76

	14/7/2003
	10.000,00
	Peça 2, p. 76

	14/7/2003
	10.067,09
	Peça 2, p. 76

	23/7/2003
	400,00
	Peça 2, p. 76

	18/8/2003
	12.015,74
	Peça 2, p. 77

	18/8/2003
	2.359,68
	Peça 2, p. 77

	20/8/2003
	1.500,00
	Peça 2, p. 77

	20/8/2003
	500,00
	Peça 2, p. 77

	25/8/2003
	1.596,00
	Peça 2, p. 77

	26/8/2003
	172,00
	Peça 2, p. 77

	26/8/2003
	1.822,70
	Peça 2, p. 77

	26/8/2003
	257,50
	Peça 2, p. 77

	29/8/2003
	360,00
	Peça 2, p. 77

	11/9/2003
	400,00
	Peça 2, p. 78

	23/9/2003
	2.600,00
	Peça 2, p. 78

	23/9/2003
	403,20
	Peça 2, p. 78

	23/9/2003
	6.000,00
	Peça 2, p. 78

	25/9/2003
	2.500,00
	Peça 2, p. 78

	25/9/2003
	2.000,00
	Peça 2, p. 78

	15/10/2003
	12.240,00
	Peça 2, p. 80

	15/10/2003
	360,00
	Peça 2, p. 80

	16/10/2003
	750,00
	Peça 2, p. 80

	16/10/2003
	1.477,50
	Peça 2, p. 80

	16/10/2003
	2.983,92
	Peça 2, p. 80

	16/10/2003
	3.330,00
	Peça 2, p. 80

	16/10/2003
	395,37
	Peça 2, p. 80

	17/10/2003
	686,00
	Peça 2, p. 80

	20/10/2003
	9.116,70
	Peça 2, p. 80

	21/10/2003
	800,00
	Peça 2, p. 80

	28/10/2003
	2.600,00
	Peça 2, p. 80

	13/11/2003
	29.103,03
	Peça 2, p. 82

	14/11/2003
	814,50
	Peça 2, p. 82

	17/11/2003
	7.085,00
	Peça 2, p. 82

	18/11/2003
	2.240,00
	Peça 2, p. 82

	1/12/2003
	192,00
	Peça 2, p. 83

	12/12/2003
	12.412,64
	Peça 2, p. 83

	23/12/2003
	400,00
	Peça 2, p. 83

	23/12/2003
	12.240,00
	Peça 2, p. 83

	24/12/2003
	3.876,03
	Peça 2, p. 83

	26/12/2003
	287,00
	Peça 2, p. 83

	2/1/2004
	480,00
	Peça 2, p. 84

	5/1/2004
	3.500,00
	Peça 2, p. 84

	5/1/2004
	2.000,00
	Peça 2, p. 84

	7/1/2004
	2.550,00
	Peça 2, p. 84

	12/2/2004
	17.789,33
	Peça 2, p. 86

	13/2/2004
	500,00
	Peça 2, p. 86

	20/2/2004
	3.000,00
	Peça 2, p. 86

	12/3/2004
	26.012,88
	Peça 2, p. 88

	12/3/2004
	12.240,00
	Peça 2, p. 88

	26/3/2004
	3.000,00
	Peça 2, p. 88

	17/5/2004
	800,00
	Peça 2, p. 90

	17/5/2004
	2.700,00
	Peça 2, p. 90

	14/6/2004
	1.000,00
	Peça 2, p. 91

	14/6/2004
	3.200,00
	Peça 2, p. 91

	18/6/2004
	46.645,72
	Peça 2, p. 91

	24/6/2004
	400,00
	Peça 2, p. 91

	28/6/2004
	165,00
	Peça 2, p. 91

	30/6/2004
	40,00
	Peça 2, p. 91

	8/7/2004
	1.200,00
	Peça 2, p. 92

	13/7/2004
	10.000,00
	Peça 2, p. 92

	14/7/2004
	2.000,00
	Peça 2, p. 92

	26/7/2004
	4.500,00
	Peça 2, p. 92

	28/7/2004
	500,00
	Peça 2, p. 92

	30/7/2004
	30,00
	Peça 2, p. 92

	9/8/2004
	230,00
	Peça 2, p. 94

	12/8/2004
	13.419,53
	Peça 2, p. 94

	13/8/2004
	2.000,00
	Peça 2, p. 94

	13/8/2004
	700,00
	Peça 2, p. 94

	13/8/2004
	1.800,00
	Peça 2, p. 94

	18/8/2004
	500,00
	Peça 2, p. 94

	18/8/2004
	44.097,77
	Peça 2, p. 94

	18/8/2004
	3.500,00
	Peça 2, p. 94

	19/8/2004
	3.000,00
	Peça 2, p. 94

	20/8/2004
	2.500,00
	Peça 2, p. 94

	14/9/2004
	1.200,00
	Peça 2, p. 95

	20/9/2004
	422,00
	Peça 2, p. 95

	15/10/2004
	22.865,79
	Peça 2, p. 96

	20/10/2004
	38.259,00
	Peça 2, p. 96

	17/11/2004
	21.390,23
	Peça 2, p. 97

	24/11/2004
	32.900,00
	Peça 2, p. 97

	Total
	645.885,94

6. O Relatório do Tomador de Contas Especial 000258/2016, datado de 13/12/2016 (peça 1, p. 68-75) , circunstanciou as ocorrências relacionadas à instauração da tomada de contas especial, concluindo pela responsabilidade de Francisco Antônio Araújo Oliveira (XXX.813.443-XX) e de Sabrina Cristino de Araújo Almendra (XXX.087.173-XX) pela falta de comprovação de despesas realizadas com recursos repassados pelo Sistema Único de Saúde ao Fundo Municipal de Saúde, conforme tabela constante do item 5 da presente instrução.
7. Por fim, o Relatório de Auditoria 684/2017, da CGU, relatou os fatos que ensejaram a instauração da presente tomada de contas especial, tendo concluído ao final que houve um dano total ao erário, atualizado até a data de 12/12/2016, no valor de R$ 2.736.377,25, que seriam de responsabilidade de Francisco Antônio Araújo Oliveira (XXX.813.443-XX) e de Sabrina Cristino de Araújo Almendra (XXX.087.173-XX) (peça 1, p. 112-114) .
8. Concluída a tomada de contas especial no âmbito do Fundo Nacional de Saúde, a Secretaria Federal de Controle Interno, com fundamento no seu Relatório de Auditoria 684/2017 (peça 1, p. 112-114) , certificou a irregularidade das contas (peça 1, p. 115) , tendo o dirigente do Controle Interno emitido o parecer (peça 1, p. 117) e a autoridade ministerial competente tomado conhecimento dos fatos, na forma regulamentar, determinando o encaminhamento das presentes contas a este Tribunal (peça 1, p. 121) .
9. À peça 4 dos autos foram efetuadas as análises relativas aos documentos constantes do processo, tendo o auditor instrutor proposto a realização de citação aos responsáveis arrolados, consoante preenchimento da TVP (Tela de Visualização Processual) . Consoante se verifica nas peças 5 e 6, o Diretor e Secretário da Secex-TCE, respectivamente, corroboraram a proposta do auditor instrutor.
9.1. Destarte, por meio das comunicações processuais assentes nas peças 7 e 8 foram efetuadas as citações dos responsáveis, que constituíram procuradores para representá-los, conforme se observa das peças 9 e 17 dos autos.
ANÁLISE DOS PRESSUPOSTOS DE PROCEDIBILIDADE DA IN/TCU 71/2012
Verificação de Eventual Prejuízo ao Contraditório e Ampla Defesa
10. Verifica-se que não houve o transcurso de mais de dez anos desde o fato gerador sem que tenha havido a notificação do responsável pela autoridade administrativa federal competente (art. 6º, inciso II, c/c art. 19 da IN/TCU 71/2012, modificada pela IN/TCU 76/2016) , uma vez que apesar de os recursos terem sido transferidos entre 2003 e 2004, conforme tabela no item 5 da presente instrução, os responsáveis foram notificados sobre as irregularidades pela autoridade administrativa competente, tendo os mesmos apresentados suas razões de justificativas requeridas, consoante documentos assentes à peça 2, p. 56-65, que datam, respectivamente, de 17/6/2013 e 3/7/2013.
Valor de Constituição da TCE
11. Verifica-se que o valor atualizado do débito apurado (sem juros) em 1º/1/2017 é superior a R$ 100.000,00, na forma estabelecida conforme os arts. 6º, inciso I, e 19 da IN/TCU 71/2012, modificada pela IN/TCU 76/2016.
11.1. A tomada de contas especial está, assim, devidamente constituída e em condição de ser instruída.
VERIFICAÇÃO DA EXISTÊNCIA DE OUTROS DÉBITOS
12. Em atenção ao comando contido no item 9.4 do Acórdão 1772/2017-TCU-Plenário, de relatoria do Exmo. Ministro-Substituto Augusto Sherman Cavalcanti, e em atendimento ao disposto no art. 6º, § 1º, da Instrução Normativa TCU 71/2012, informa-se que não existem outros processos em tramitação no Tribunal em relação aos responsáveis arrolados nestes autos.
EXAME TÉCNICO
Esgotamento da via administrativa do Ministério da Saúde para ressarcimento do dano
13. Preliminarmente, oportuno consignar que, nos termos dos arts. 3º e 4º da Instrução Normativa TCU 71/2012, art. 23, § 1º, do Decreto 7.827/2012, que regulamenta a Lei Complementar 141/2012, e item 9.3.5.2 do Acórdão 1072/2017-TCU-Plenário (Relator Min. Bruno Dantas) , foram esgotadas, na via administrativa interna do Fundo Nacional de Saúde (FNS/MS) , as medidas para ressarcimento do dano, conforme informações contidas nos itens V e VI do Relatório do Tomador de Contas Especial, acerca da realização de notificações aos responsáveis (peça 1, p. 72) .
Caracterização das irregularidades geradoras do dano ao erário
14. Extrai-se da situação sintetizada na seção 'histórico' desta instrução que o tomador de contas relatou que a presente TCE foi instaurada em razão da impugnação de despesas realizadas com recursos do Sistema Único de Saúde, mediante programas e demais ações desenvolvidas no município de Coreaú/CE, tendo a impugnação dos valores se dado em razão de ausência de documentação que comprovasse a regular gestão dos recursos impugnados pelo Denasus.
Citação de Francisco Antônio Araújo de Oliveira (Ofício 0982/2018-TCU/Secex-TCE, de 3/8/2018, peça 7) :
Ocorrência: Transferência de recursos oriundos do Fundo Nacional de Saúde, no período de 01/2003 a 11/2003, para a realização de despesas sem a existência de comprovação documental, conforme apurado pela auditoria do Denasus (Constatação 258687 do Relatório de Auditoria do Denasus 13.298) .
Alegações de defesa apresentadas  (peças 11 a 14) :
15. O defendente iniciou as alegações de defesa mencionando o longo interstício temporal deflagrado entre a ocorrência dos fatos imputáveis ao defendente (ano de 2003) , a fiscalização realizada pelo Departamento Nacional de Auditoria do SUS - DENASUS (6/5/2013 à 11/5/2013) , e a autuação do presente processo de Tornada de Contas Especial, confirmada pela citação do defendente (Outubro / 2018) . Esses acontecimentos, por si só, já configuram flagrante cerceamento ao contraditório e ampla defesa, tendo em vista que entre o fato e a citação temos mais de quinze anos, o dificultando a atividade probatória da correção da conduta.
15.1. Discorrendo ainda sobre o eventual cerceamento de defesa, o representante do responsável trouxe excerto acerca de entendimento nesse sentido, conforme trecho de julgado do Tribunal de Contas do Estado, da lavra da Conselheira daquele Egrégio Tribunal, Patrícia Saboya, verbis:
'Ademais, o prosseguimento do feito estaria em descompasso com a cláusula constitucional que a todos assegura a duração razoável do processo (CF, art. 5°, LXXVIII) . Sem contar, a dispendiosa tramitação processual para se colher nova oitiva dos gestores, à época, solicitando novos esclarecimentos, tomaria o custo da espera e de reexame superiores aos valores envolvidos, contrariando, com isso, os princípios da racionalização administrativa e economia processual. Ademais, entende esta comissão que o exame tardio das Prestações de Contas afeta, em parte, o pleno exercício do contraditório e da ampla defesa, tendo em vista que, em muitos casos ocorre uma má conservação de documentos, dificultando o acesso das partes a informações necessárias ao exercício de defesa. O certo é que insistir no prosseguimento do feito, com novos pedidos de esclarecimentos, indiscutivelmente, estaremos em descompasso com a cláusula constitucional que a todos assegura a duração razoável do processo (CF, art. 5°, LXXVIII) . Com isso, devemos homenagear os princípios jurídicos e constitucionais que PROCESSO 02635120007 CERTIFICADO 008512015 Pág. 4 permeiam a matéria, em especial o da segurança jurídica, do devido processo legal, da duração razoável do processo e da economia processual. Assim sendo, é razoável desconsiderar a sugestão de oitiva dos ordenadores de despesas constante no certificado da 9ª ICE, bem como a sugestão de multa, podendo ser, de imediato, promovido o encerramento da instrução do feito no estado em que se encontra. Por fim, considerando, a excepcionalidade na qual a presente análise se insere, em razão do longo tempo decorrido, da reconhecida dificuldade de se proceder a um exame à luz dos normativos desta Corte, da obrigatoriedade de atender aos princípios jurídicos e constitucionais, e pelo fato, de até o presente momento, não ter sido regulamentado o instituto da prescrição por esta Corte de Contas (Emenda Constitucional Estadual 76/20 12, de 21 de dezembro de 2012, Republicada no D.D.E em 05.02.2013) , revela.se, pois, razoável, após o exame dos esclarecimentos apresentados pelos gestores, promover o encerramento da instrução do feito no estado em que se encontra, circunscritos aos fatos constantes da instrução, excluídos, portanto, os fatos não evidenciados nos autos, bem assim os relativos a processos c procedimentos autônomos em tramitação nesta Corte de Contas.'
15.2. A defesa alegou, ainda, que entre 6/5/2013 e 11/5/2013 postulava na gestão do município de Coreaú/CE, Francisco José Leal de Vasconcelos, então adversário político do responsável aqui tratado, que dificultou sobremaneira o acesso aos documentos probatórios da correta destinação dos recursos repassador pelo SUS no período, tendo omitido diversos documentos que eram necessários a concluir pela licitude dos dispêndios, documentos estes localizados em outubro de 2018, em força tarefa montada para sua localização junto à Câmara Municipal de Coreaú/CE, não mais constando nos arquivos da prefeitura municipal, o que leva à reflexão do defendente de ocultação de documentos em prol da desqualificação técnica e moral do mesmo, bem como obstrução da justiça, uma vez que são estes provas cabais a demonstrar a perícia da gestão.
15.3. O defendente asseverou acerca de adversidades e dessabores políticos na subjetividade de sua conduta e intenção, alegando ser verídico a narrativa, que por saber que os documentos que comprovam a regularidade da gestão dele em relação à aplicação dos recursos, cujos referidos arquivos físicos tinham, à época da fiscalização, pelo referido adversário político, dados erroneamente como inexistentes, em grande esforço humano e articulado a atual gestão, tendo buscado perante a Câmara Municipal de Coreaú tais comprovação, logrando êxito em obtê-las tendo em vista que, à época dos fatos, tal como manda a norma cogente, os arquivos foram devidamente protocolados junto ao Poder Legislativo o que corroboraria, sobremaneira, a boa-fé objetiva do defendente.
15.4. Posteriormente a defesa anexou uma tabela contendo informações sobre a utilização dos recursos que tiveram a regular gestão questionados, conforme se verifica abaixo:
	Histórico Auditoria Denasus
	Histórico Processo de Pagamento de Despesas -Arquivo Câmara Municipal de Coreaú/CE 

	Data
	Valor
	Documento
	Credor
	Esclarecimento 

	23/1/2003
	902,50
	Cheque 850381
	José Maria de Menezes
	O cheque 850381da conta 58.040-6 (MSIPAB) foi transferido para a conta 53.464-1 (F, M. SAUDE) , com o respectivo pagamento ao credor ora indicado, conforme Processo o 0120016.

	23/1/2003
	638,40
	Cheque 850382
	Antônio Kids N. Souza
	Sem comentários

	24/1/2003
	471,96
	Cheque 850386
	Realce Editora e Gráfica
	O cheque n 850386 da conta 58.040-6 (MSIPAB) , juntamente com o cheque 804433 da conta n, 5.513-1 (FPM) , para o respectivo pagamento da despesa de R$ 1.318,00, NF 674, para o credor indicado. 

	28/1/2003
	119,84
	Cheque 850394
	Francisco Evandro do Prado
	Sem comentários

	28/1/2003
	419,44
	Cheques 850389 e 850390
	Vicente José Lopes e José Maria da Silva
	O valor de RS 419,44 corresponde ao somatório dos cheques 850389 (R$ 119,84) e 850390 (R$ 299,00) , ambos destinados ao pagamento de credores ora indicados. 

	28/1/2003
	119,84
	Cheque 850395
	José Maria de S. Silva
	Sem comentários

	21/1/2003
	239,68
	Cheque 850388
	Francisco J. Feitosa dos Santos
	Sem comentários

	30/1/2003
	59,92
	Cheque 850392
	Expedito R. da Costa
	Sem comentários

	31/1/2003
	7.578,90
	Cheque 850401
	Distr. Fernandes de Produtos Farmacêuticos
	Sem comentários

	31/1/2003
	133,18
	Cheque 850403
	Antônia J. F. Guimarães
	Sem comentários

	6/2/2003
	809,00
	Cheque 850405
	M.F.C Machado
	Sem comentários

	7/2/2003
	5.417,50
	Cheque 850396
	Clinic Pimentel Gomes
	Sem comentários

	17/2/2003
	3.669,67
	Cheque 850408
	Farmacor
	Sem comentários

	20/2/2003
	14.400,00
	Cheque 850409
	Rhomed Comércio e Rep. Ltda.
	Sem comentários

	20/2/2003
	9.163,78
	Cheque 850410
	Posto Vale do Coreaú
	O çheque 850410 l1a 58040-6 (MSfIAB) pagou as Notas Fiscais 1220, 1222, 1226, 1227, 1228. 1229, 1231 e 1232, conforme Processos 0220004 c 0220005, respectivamente.

	13/3/2003
	2.000,00
	Av. débito
	Fopag agentes de saúde
	O valor de R$ 2.000.00 foi debitado na 58.040-6 (MS/PAB) para crédito na conta 11 5.190-X (PACS) , para o complemento da Folha de Pagamento no montante de RS 2.754,00, relativo a abono salarial de membros do Programa de Agentes Comunitários de Saúde. Conforme Processo 11. 0313001

	13/3/2003
	27.600,00
	Av. débito
	Fopag demais servidores de saúde
	O valor de R$ 27.600,00 destinou-se a quitação de Folhas de Pagamento de Servidores de Saúde nos valores líquidos de R$ 9.99433; R$ 8.727,25 e R$ 8.878,42, Processos n 0312003. 0312004 e OJ12005. Respectivamente.

	17/3/2003
	360,00
	Cheque 850413
	Antônio Gomes de Aragão
	Sem comentários

	20/3/2003
	2.100,00
	Transferência
	José Osnildo Soares Pontes
	O valor de R$ 2.100.00 foi IransCcril10 da 58.040-6 (MSlPA3) para a conlil 5,320-1 (HOSPITAL) , da qual foi emitido o cheque 850113 para o pagamento de despesa ao credor ora indicado, conforme Processo 0320002

	1/4/2003
	6.777,64
	Cheque 850416
	Humberto T. Alcântara
	Sem comentários

	3/4/2003
	200,00
	Cheque 850417
	Francisco das Chagas Gomes
	Sem comentários

	4/4/2003
	779,00
	Cheque 850418
	Humberto Cavalcante Costa
	Sem comentários

	10/4/2003
	996,00
	Cheque 850419
	Soro Med. Com. Rep. Ltda.
	Sem comentários

	14/4/2003
	288,00
	Cheque 850420
	Nisia Maria M. Azevedo
	Sem comentários

	14/4/2003
	350,00
	Transferência
	Fopag PTIS
	As Transferências Autorizadas relacionadas foram destinadas à quitação de Folha de Pagamento no montante de R$ 3.815,00 relativa à ajuda de custo concedida a título de auxílio moradia aos profissionais do Programa de Interiorização do Trabalho em Saúde - PITS. 

		350,00
	Transferência
		
		546,00
	Transferência (273+273) 
		
	15/4/2003
	7.601,25
	Transferência 
	Assistência Farmacêutica Básica
	O valor de RS 7.601,25 foi transferido a Secretaria de Saúde do Estadual do Ceará para cumprimento da pactuação de medicamentos de atenção básica, conforme Processo 0415001

	17/4/2003
	486,40
	Cheque 850421
	Roberto Andrade de Carvalho 
	Sem comentários

	9/5/2003
	1.531,00
	Cheque 850422
	Sodinome
	Sem comentários

	9/5/2003
	1.115,60
	Cheque 850424
	Mercadinho Tabosa 
	O cheque n, 850424 da conta 58040-6 (MSIPAB) destinou-se a quitação das Notas Fiscais 1381 (R$ 598.40) , 1382 (RS 7,30) . 1383 (RS 501.90) e 1384 (RS 8,00) , conforme Processo n, 0509005 e 0509006, respectivamente.

	14/5/2003
	10.000,00
	 NHL
	NHL
	DIA 14/5/2003 NAO EXISTE no EXTRATO BANCÁRIO DA CONTA 58.040-6 o REGISTRO título, cheque ou transferência ou débito. Constatação indevida dos auditores.

	14/5/2003
	2.300,00
	Transferência
	Ítalo Wagner Filgueira
	O valor de R$ 2.300,00 foi transferido da conta 58040-6 (MSFPAB) para a conta 5.320-1 (HOSPITAL) , para complemento da quitação de despesa junto ao credor ora indicado no montante líquido de R$ 2.802,45, conforme Processo n OS1-1002

	15/5/2003
	11.489,00
	Cheque 850400
	Dist. De Medicamentos
	O cheque 850400 da conta 58.040-6 (S/PAB) destinou-se a quitação das Notas Fiscais 616 (RS 1.402,00) , 617 (RS 7.870,86) e 632 (R$ 2.212,14) , conforme Processo n, 0515007 e 0515008. respectivamente.

	15/5/2003
	1.600,00
	Cheque 850431
	Cristiano H. Bezerra de Almeida
	Sem comentários

	16/5/2003
	63,35 e 5.900,00
	Cheques 850433 e 850434
	NHL
	Os documentos correspondentes de comprovação de despesa não foram localizados 

	20/5/2003
	802,75
	Cheque 850432
	Maria de Lourdes Silva dos Santos
	Sem comentários

	20/5/2003
	5.216,04
	Cheque 850434
	F. Chagas Combustíveis
	Sem comentários

	16/6/2003
	985,00
	Cheque 850441
	SEAHF Assessoria
	O cheque 850441 da conta 58.040-6 (MSIPAB) destinou-se a quitação das Notas Fiscais 315 e 3-16.conforme Processo 0613005 e 0613006

	18/6/2003
	1.598,70
	Cheque 850443
	Francisco das Chagas Neris
	Sem comentários

	20/6/2003
	1.940,00
	Cheque 850445
	Constância Félix Portela
	Sem comentários

	23/6/2003
	380,00
	Cheque 850438
	TEC Saúde Srv. Representações
	Sem comentários

	14/7/2003
	7.621,25
	Cheque 850449
	FES Assistência Farmácia Básica
	O valor de R$ 7.621,25 foi transferido a Secretaria de Saúde do Estadual do Ceará para cumprimento da pactuação de medicamentos de atenção básica, conforme Processo 0415001

	14/7/2003
	4.995,80
	Cheque 850448
	Dist. De Medicamentos do Brasil
	Sem comentários

	14/7/2003
	10.067,09
	Cheque 850446
	F. Chagas Combustíveis
	Sem comentários

	14/7/2003
	10.000,00
	Transferência
	Fopag agentes de saúde
	O valor foi transferido para a conta 5.190-X (PACS) objetivando a quitação da folha de pagamentos relativo ao abono salarial dos membros do Programa Agentes Comunitários, só encontrando documentos referente à quitação de R$ 5.508,00, estando pendentes R$ 4.492,00. 

	25/8/2003
	1.596,00
	Cheque 850458
	Maria da Piedade Ximenes
	Sem comentários

	26/8/2003
	172,00
	Cheque 850455
	M.M Morais Furtado
	Sem comentários

	26/8/2003
	1.822,70
	Cheque 850456
	Maria do Socorro da Silva
	Sem comentários

	26/8/2003
	257,50
	Cheque 850459
	Roberto Moreira de Carvalho
	Sem comentários

	29/8/2003
	360,00
	Cheque 850461
	Dilma Moreira de Carvalho
	Sem comentários

	11/9/2003
	400,00
	Cheque 85465
	NHL
	Os documentos correspondentes de comprovação de despesa não foram localizados.

	23/9/2003
	403,20
	Cheque 850467
	Maria Lurdes Silva
	Sem comentários

	25/9/2003
	6.000,00
	Cheque 850469
	Samyr Pinto Campos
	Sem comentários

	25/9/2003
	2.600,00
	Transferência
	Fopag Servidores
	Os respectivos valores de R$ 2,600,00; RS 2,000,00 e R$ 2.500,00 foram destinados a quitação de Folha de Pagamento de servidores e profissionais de saúde, conforme Processo 0925001.

		2.000,00
	Cheque 850470
		
		2.500,00
	Cheque 850471
		
	15/10/2003
	12.240,00
	Transferência
	NHL 
	Os documentos correspondentes de comprovação de despesa não foram localizados.

	16/10/2003
	395,37
	Transferência
	Valdir Angelim
	Debitado da conta 58.040-6, pagto de R$ 170,00

				Paulo Sérgio Teixeira
	Debitado da conta 58.040-6, pagto de R$ 170,00 

				Tecnovete Produtos p/Escritório
	Debitado da conta 58.040-6, pagto de R$ 50,37. 

	16/10/2003
	2.893,92
	Cheque 850481
	Sodime
	Sem comentários

	16/10/2003
	1.477,50
	Cheque 850478
	SEAFH Assessoria
	Sem comentários

	16/10/2003
	3.330,00
	Cheque 850480
	Retífica Nossa Senhora
	Sem comentários

	16/10/2003
	750,00
	Cheque 850483
	Dist. Medicamentos do Brasil
	Os cheques correspondem ao pagamento parcial da nota fiscal 703.

	17/10/2003
	686,00
	Cheque 850486
		
	20/10/2003
	9.116,70
	Cheque 850488
	Dist. Medicamentos do Brasil
	Sem comentários

	21/10/2003
	800,00
	Cheque 850490
	Hifarma Com. E Representações
	Os cheques correspondem ao pagamento parcial da nota fiscal 063.

	28/10/2003
	2.600,00
	Cheque 850489
		
	13/11/2003
	29.103,03
	Transferência
	Fopag profissionais de saúde
	O valor de RS 29.103,03 foi transferido da 58.040-6 para a conta 5.320-1, para quitação da folha de pagamentos.

	14/11/2003
	814,50
	Cheque 850491
	Maria Hilda Marques
	Sem comentários

	17/11/2003
	7.085,00
	Cheque 850493
	Dist. Medicamentos do Brasil
	Sem comentários

15.5. A defesa alegou que, com base nas cópias dos documentos obtidos na Câmara Municipal de Coreaú/CE, seria possível aferir a regular gestão da quantia equivalente ao valor de R$ 248.205,83, bem como alegou que em razão das dificuldades concernentes ao longo tempo decorrido da execução dos gastos, não foi possível localizar os documentos relativos às despesas correspondentes dos valores da tabela abaixo:
	Data 
	Valor (R$) 
	Forma de pagto

	16/5/2003
	63,35
	Cheque 850433

	16/5/2003
	5.900,00
	Cheque 850434

	14/7/2003
	4.492,00
	Transferência

	20/8/2003
	2.000,00
	Transferência 

	11/9/2003
	400,00
	Cheque 850465

	15/10/2003
	12.240,00
	Transferência

	Total
	25.095,35

15.5.1. Posteriormente a defesa alegou que foi apontada como débito a quantia de R$ 10.000,00, na data de 14/5/2003, sem que houvesse a comprovação das despesas pela equipe de fiscais.
15.6. O defendente alegou que, assim como ocorre com as infrações penais, o processo administrativo sancionador também está sujeito a prazos prescricionais. Logo, caso os legitimados passivos demorem muito tempo para receber a citação inicial, haverá severos e irreversíveis danos a própria razão de existir do processo, bem como a possibilidade do defendente em demonstrar a correção de seus atos. Sobre a matéria, já decidiu fartamente o TCU, tendo então colacionado excertos de alguns julgados quanto ao arquivamento por falta de pressupostos de desenvolvimento válido e regular do processo.
15.7. A defesa asseverou que a ação de ressarcimento não suporta a perspectiva de ilícito (o que não é, nem de perto, o caso, uma vez que em nenhum momento logrou êxito o denunciante na comprovação de ocorrência de ilegalidades) . Outrossim, alegou o defendente, que na instrução probatória alastrada aos autos da presente peça de defesa consta a ausência de quaisquer danos ao patrimônio em primazia ao correto cumprimento das obrigações oficiais do agente político, pois o suposto denunciante alegou a aplicação irregular dos recursos e, no entanto, não juntou documentação probatória de sua averbação para fins de prova (grifos meus) .
15.8. O responsável alegou que o suposto denunciante fez uso de subterfúgios e declarações de dissabores políticos para sustentar a tese de desvio de recursos, repetindo-se à exaustão que acerca da conduta ilícita porém, mas não tendo os inspetores êxito em delimitá-la dentro de uma perspectiva palpável, uma vez que, em momento algum deixa claro à representação a prática de um crime tipificado em legislação específica, tendo em vista que a correta comprovação da utilização dos valores em prol da saúde do município corroborando-se, segundo o defendente, aos fólios da presente defesa, desmantelando-se, portanto, a tese de nexo causal com ato omissivo ou comissivo, doloso ou culposo, capaz de emoldurar os atos do defendente à conduta censurável por meio da ação devolutiva dos valores aplicados aos equipamentos de saúde, tendo em vista que não teria se comprovado nos autos do termo de denúncia.
15.9. Destarte, a defesa alegou que a tomada de Contas Especial é inadequada pelo simples fato de ser necessária a má-fé e o locupletamento como fatores preponderantes do tipo contido na lei, e este é o cerne da questão posta à apreciação do Poder Judiciário, sendo pacífico e convergente na Jurisprudência o entendimento de que a ação de ressarcimento deverá ser manejada para os casos em que fica inequivocamente demonstrado que o ocorreu a realização de expediente que possa ser caracterizado como de má-fé, com a nítida intenção de beneficiar-se pela lesão ao erário, e apenas assim, seria possível o prosseguimento da presente ação.
15.10. O representante legal da defesa alegou que, no caso concreto, não há nenhuma demonstração de dolo ou culpa na conduta do peticionante, bem como não há nenhuma demonstração de quaisquer danos ao erário, condições que devem estar inequivocamente demonstrados para a configuração do ato como ímprobo. Desse modo, prosseguindo com o presente pleito, essa Corte insurge desfavoravelmente, sob pena de enriquecimento ilícito da Administração Pública.
15.11. Ao final, a defesa alegou que a orientação dos aplicadores e estudiosos do Direito atualmente é a de que o aplicador e o intérprete da lei não deve ser ater a formalismos exagerados e deve sempre buscar a verdade real e a justiça material, o que, claramente, não será alcançado caso esta Corte ignore o presente caso e objetive o julgamento em clara inexatidão material a melhor hermenêutica da norma ao caso concreto, não havendo que se falar em tese, o ressarcimento dos valores, uma vez que exclusas estão as qualificadoras da conduta anotada à legislação, em especial o dano ao erário, comprovadamente inexistente nesse caso, desqualificando-se a conduta danosa arrazoada, posto que, como vimos, inexistiu o caráter subjetivo doloso no agir deliberado do defendente, bem como, repita-se exaustivamente.
15.11.1. Requereu a defesa que a presente tomada de contas especial fosse arquivada e as despesas do responsável considerada como regulares.
Análise das alegações de defesa:
16. A defesa iniciou as suas alegações mencionando o longo decurso de prazo de quinze anos entre a execução das despesas e a instauração da tomada de contas especial, fato este que teria o condão, segundo a visão do defendente, de prejudicar o contraditório e ampla defesa, princípios constitucionais válidos no presente processo. (...) 
16.1. Sabe-se que a jurisprudência do TCU é firme no sentido de que cabe ao responsável demonstrar o nexo causal entre os recursos federais repassados e as despesas incorridas na execução do ajuste, a exemplo dos Acórdão 7940/2018-TCU-Segunda Câmara e 11.867/2018-1ª Câmara, respectivamente, das relatorias dos Ministros Marcos Bemquerer e Benjamin Zymler, pela apresentação, por exemplo, das notas de empenho, dos recibos, das notas fiscais e dos extratos bancários, entre outros documentos exigíveis, permitindo, assim, que reste efetivamente confirmada a execução do ajuste com os recursos federais transferidos.
16.2. A Jurisprudência recente do TCU, podendo-se citar o Acórdão 10046/2018-TCU-Segunda Câmara, de relatoria do Ministro Marcos Bemquerer, nos ensina que a eventual inobservância do prazo regulamentar para instauração de tomada de contas especial não gera preclusão em benefício do responsável, tampouco afastamento ou cancelamento da dívida, uma vez que o prazo destina-se à autoridade administrativa competente para abertura do processo, a fim de lhe afastar a possibilidade de responsabilização solidária pelo débito, caso deixe de proceder à instauração.
16.3. Nos casos de não demonstração da boa e regular gestão dos recursos, por ausência de documentos essenciais, o prazo para dispensa de constituição da TCE, fixado em dez anos pelo art. 6º, inciso II, c/c o art. 19 da Instrução Normativa 71/2012, é contado a partir da data limite para entrega da prestação de contas final, pois somente nesse momento estão concretizados, simultaneamente, a falha, o dano e a possibilidade de pleno conhecimento dos fatos pelo Estado interessado na sua reparação.
16.4. É preciso não deixar olvidar que, nos termos do art. 37, § 5º, da Constituição Federal, as ações de ressarcimento movidas pelo estado contra agentes causadores de dano ao erário são imprescritíveis, sendo o prazo de prescrição da pretensão punitiva, nos termos do Acórdão 1441/2016-TCU-Plenário, decenal, o qual, nos casos de não comprovação da gestão regular dos recursos públicos por vício de composição da prestação de contas, aferido a partir da data limite para entrega da prestação de contas final até a data do ato ordenatório da citação do responsável.
16.5. Bem se sabe, ainda, que prestar contas, com a efetiva demonstração do aludido nexo causal, é dever de todos aqueles a quem sejam confiados recursos federais, por força do art. 70, parágrafo único, da Constituição de 1988 e do art. 93 do Decreto-Lei 200, de 25/2/1967 (v.g. Acórdão 2439/2010-TCU-Plenário, relatoria do Ministro Augusto Sherman, Acórdão 5929/2011-TCU-Primeira Câmara, de relatoria do Ministro José Múcio Monteiro, e Acórdão 1544/2008-TCU-Segunda Câmara, da relatoria do Ministro Aroldo Cedraz) .
16.6. In Casu, não se pode simplesmente olhar para a data dos débitos em questão para propor o arquivamento dos presentes autos sob a alegação do longo lapso temporal decorrido entre a data do repasse dos recursos, ou mesmo da execução das despesas dos valores transferidos, considerando que é obrigação do gestor comprovar a sua regular gestão da aplicação do dinheiro público. Demais disso, cabe ressaltar que existe informação nos autos de que foram encaminhadas justificativas pelos responsáveis solidários nos presentes autos, estas acerca das informações de irregularidades constatadas no Relatório de Auditoria do Denasus 13.298, e que serviu de base à instauração da presente TCE, ainda nos meses de junho e julho de 2013, mais precisamente nas datas de 17/6/2013 e 3/7/2013 (peça 1, p. 72) .
16.6.1. Desse modo, conforme visto nas análises contidas no subitem precedente, não estão presentes o prazo (...) de dispensa de constituição da TCE, fixado em dez anos pelo art. 6º, inciso II, c/c o art. 19 da Instrução Normativa 71/2012, uma vez que os responsáveis estavam cientes das irregularidades apontadas pela auditoria do Denasus, tendo inclusive apresentado elementos de defesa justificando os apontamentos efetuados na auditoria.
16.7. Outra alegação de defesa que não merece prosperar se refere à afirmação de que, entre os dias 6 e 11/5/2013, o gestor do município era um adversário político do defendente, sendo que este, supostamente, teria dificultado o acesso aos documentos que comprovariam a prestação de contas da regular gestão dos recursos aqui sub examine. É uníssono o entendimento jurisprudencial do TCU, inclusive constando da Jurisprudência Selecionada desta Corte, de que eventuais dificuldades do gestor na obtenção dos documentos necessários à prestação de contas dos recursos geridos, inclusive as derivadas de ordem política, se não resolvidas administrativamente, devem ser por ele levadas ao conhecimento do Poder Judiciário por meio de ação própria, uma vez que a responsabilidade pela comprovação da boa e regular aplicação dos recursos públicos é pessoal.
 (...) 
16.8. Outra alegação que não merece prosperar se refere à justificativa de que no âmbito do TCU a responsabilidade é de natureza subjetiva, tendo ressaltado que a configuração da mesma (responsabilidade) dependeria da comprovação da relação de causalidade direta entre a sua conduta e os supostos danos ao erário ou atos ilícitos. De fato, o entendimento é de que a responsabilidade dos jurisdicionados perante o TCU é de natureza subjetiva, mas a mesma é caracterizada mediante a presença de simples culpa stricto sensu, sendo desnecessária a caracterização de conduta dolosa ou má-fé do gestor para que este seja responsabilizado. Desse modo, é suficiente a identificação da conduta do responsável que caracterize sua culpa, seja por imprudência, imperícia ou negligência, e a demonstração do nexo de causalidade entre a conduta culposa (stricto sensu) e a irregularidade que ocasionou o dano ao erário.
16.9. Por conseguinte, a falta de comprovação da correta aplicação dos recursos federais transferidos, diante da ausência do aludido nexo causal, configura ofensa não só às regras legais, mas também aos princípios basilares da administração pública, já que, ao final e ao cabo, o gestor deixa de prestar satisfação à sociedade sobre o efetivo emprego dos recursos públicos postos sob a sua responsabilidade, dando ensejo, então, à presunção legal de dano ao erário pelo desvio dos recursos federais.
16.9.1. Desse modo, é pertinente lembrar que, na fiscalização dos gastos públicos, privilegia-se como princípio básico a inversão do ônus da prova, cabendo ao gestor demonstrar a boa aplicação dos dinheiros e valores públicos sob sua responsabilidade (art. 70, parágrafo único, da Constituição Federal e art. 93 do Decreto-Lei 200/1967, c/c o art. 66 do Decreto 93.872/1986) . A boa-fé não pode ser presumida, devendo ser demonstrada e comprovada a partir dos elementos que integram os autos. Na jurisprudência do TCU há diversos julgados nesse sentido, a exemplo de excertos dos acórdãos colacionados abaixo:
Acórdão 3874/2014-TCU-Segunda Câmara, relatoria do Ministro Benjamin Zymler.
'15. Sendo assim, entendo, em linha de consonância com a unidade técnica, que não resta possível verificar boa-fé na conduta da responsável, que não cumpriu, de forma escorreita, a obrigação constitucional de prestar contas dos recursos públicos que geriu, ou seja, de trazer a documentação necessária para comprovar a regular utilização dos recursos públicos confiados à sua gestão.
16. Por outro lado, não prospera a assertiva da embargante de que é necessária a demonstração, por parte do Tribunal, da intenção e do dolo de não executar regularmente o objeto do convênio para a imposição de multa.
17. Conforme a firme jurisprudência do TCU, a imputação das sanções do art. 57 e 58 da Lei 8.443/1992, assim como do débito, exige apenas a verificação da ocorrência de culpa, em qualquer uma de suas modalidades, o que restou evidenciado, no presente caso concreto, diante da conduta de [gestora] de autorizar o pagamento integral do convênio, quando, em verdade, somente restou comprovada a execução de 75% da avença.
18. Na situação em exame, entendo que a extensão das falhas verificadas na execução do convênio, que foram apontadas no relatório elaborado pela Funasa em período próximo ao término do convênio (peça 42) , permite afirmar que os vícios existentes eram de fácil detecção, de modo que a recorrente incorreu em erro inescusável ao atestar a execução da avença sem se certificar de sua completa realização.
19. No caso, julgo que a fiscalização por parte de (...) , diretamente ou por intermédio de corpo técnico de sua confiança, constituía conduta exigível, haja vista as obrigações do convenente de executar as ações necessárias à consecução do objeto do convênio e apresentar ao concedente, sempre que solicitado, relatório técnico das atividades desenvolvidas, a teor da cláusula segunda, item II, do termo do convênio; a sua condição de ordenadora de despesas; e o fato de o convênio em análise ser o de maior valor dentre os quatro firmados pelo município, em 1998.
20. Por esses motivos, é possível concluir que a conduta da recorrente é culpável, seja por culpa direta, seja por culpa in eligendo e in vigilando, sendo escorreita a sua responsabilização pelo dano causado ao erário e a aplicação da multa do art. 57 da Lei 8.443/1992.'
Acórdão 1895/2014-TCU-Segunda Câmara, da relatoria da Ministra Ana Arraes.
[VOTO]
'7. O ex-prefeito praticou atos administrativos relacionados à execução da avença: homologou o procedimento licitatório, assinou ordem de serviço para início das obras, autorizou empenhos e pagamentos e atestou o cumprimento do objeto e o termo de aceitação definitiva da obra. Assim, não pode ser acatada a tese de que atuou como mero agente político, dissociado dos fatos.
8. Quanto à alegação de que não foi comprovada a ocorrência de dolo ou culpa em sua conduta, observo que, nos processos relativos ao controle financeiro da administração pública, a culpa dos gestores por atos irregulares que causem prejuízo ao erário é legalmente presumida, ainda que não se configure ação ou omissão dolosa, admitida prova em contrário, a cargo do gestor.
9. Na fiscalização dos gastos públicos, privilegia-se, como princípio básico, a inversão do ônus da prova. Cabe ao gestor demonstrar a boa aplicação dos dinheiros e valores públicos sob sua responsabilidade, em decorrência do que dispõem o art. 70, parágrafo único, da Constituição Federal e o art. 93 do Decreto-Lei 200/1967, c/c o art. 66 do Decreto 93.872/1986, o que não ocorreu no presente caso.
10. Com relação à alegação de boa-fé, o Plenário desta Casa sedimentou entendimento de que boa-fé não pode ser presumida, devendo ser demonstrada e comprovada a partir dos elementos que integram os autos.
11. Nesse contexto, e após exame de toda a documentação carreada aos autos, não há como vislumbrar boa-fé na conduta do responsável. Com efeito, não alcançou ele o intento de comprovar a aplicação dos recursos que lhe foram confiados, restringindo-se a apresentar justificativas incapazes de elidir a irregularidade cometida.12. Também não lhe socorre a alegação de que sua responsabilidade deveria [ser] afastada em virtude da ausência de conhecimentos técnicos na área de engenharia.
13. Compete ao gestor zelar pela regular aplicação dos recursos públicos, com a adoção de medidas tendentes a resguardar o interesse público. Em virtude disso, a jurisprudência deste Tribunal não autoriza o afastamento de sua responsabilidade por atos irregulares, ainda que amparados em pareceres técnicos, exceto se o vício na manifestação técnica for de difícil detecção pelo gestor.
14. No caso em apreço, isso não ocorreu. As manifestações nos autos informam que parte dos valores impugnados refere-se à falta de execução da recuperação das casas prevista no plano de trabalho. Não obstante isso, o responsável atestou o cumprimento do objeto e o recebimento definitivo da obra.
15. O acompanhamento das obras por engenheiros da municipalidade nem afasta a responsabilidade do ex-prefeito pela gestão dos recursos, nem autoriza a atestação do cumprimento de serviço efetivamente não prestado.
16. Não há como aceitar que, em se tratando de pequeno município, não tenha o ex-prefeito tido condições de adotar as cautelas necessárias ao fiel cumprimento do plano de trabalho do respectivo convênio, como era de se esperar.'
16.10. Demais disso, o TCU assevera que a movimentação financeira irregular impede a formação de nexo de causalidade entre os recursos federais transferidos e a execução do objeto a que se destina os recursos, comprovada por meio de saques em espécie, transferências para conta corrente estranha aos propósitos para quais os recursos foram repassados além de outras situações (Acórdão 3384/2011-TCU-Segunda Câmara, relatoria do Ministro Walton Alencar Rodrigues) . No presente caso, ficou definido que os responsáveis pela movimentação financeira dos recursos foram os secretários de saúde do município de Coreaú/CE, Francisco Antônio Araújo Oliveira e de Sabrina Cristino de Araújo Almendra.
16.11. Outra alegação que não merece guarida se refere àquela que menciona a existência de uma suposta denúncia que levou à instauração dos presentes autos e que, no entender do defendente, carece de provas para fins de apuração pelo TCU, sendo pretensamente insubsistentes os fatos tratados aqui no processo. Primeiramente, há que se informar que a instauração dos presentes autos decorreu de iniciativa do repassador dos recursos, em razão de verificação de ilegalidades no curso de apuração por meio de instrumento de fiscalização do Denasus, não havendo qualquer vinculação com a existência de eventual denúncia.
16.11.1. Demais disso, o TCU é um órgão de controle externo independente e não vincula o seu julgamento a existência de decisões em outras instâncias administrativas ou judiciais. Assim, ainda que houvesse a aprovação da prestação de contas pelo órgão repassador dos recursos, tal fato não vincularia a apreciação da matéria pelo TCU, podendo o Tribunal, nos limites de sua competência constitucional e legal, decidir de forma diversa com base nos elementos probatórios reunidos nos autos.
16.12. Em relação às informações acerca dos comprovantes de pagamentos constantes da tabela do subitem 15.4 da presente instrução, onde o defendente relacionou alguns pagamentos, bem como anexou a documentação correspondente acerca de alguns débitos glosados pelo Denasus, tem-se inicialmente que a defesa deixou de comprovar, ou mesmo mencionar, vários itens da tabela que deu ensejo à citação do responsável, bem como, em relação a outros débitos, informou não ter localizado os comprovantes. Destarte, em relação aos itens de glosa que não foram mencionados ou informados que não há elementos de comprovação acerca da regular gestão, entende-se que devem permanecer como débitos a serem recolhidos pelo responsável, considerando a não comprovação da boa e regular gestão. 
	Data
	Valor (R$) 
	Localização 

	23/1/2003
	638,40
	Peça 11, p. 21-23

	23/1/2003
	902,50
	Peça 11, p. 18-20

	24/1/2003
	471,96
	Não comprovou 

	28/1/2003
	299,60
	Peça 11, p. 36-40

	28/1/2003
	119,84
	Peça 11, p. 40-43

	28/1/2003
	119,84
	Peça 11, p. 29-34

	28/1/2003
	119,84
	Peça 11, p. 32-35

	29/1/2003
	239,68
	Peça 11, p. 44-47

	30/1/2003
	59,62
	Peça 11, p. 48-51

	30/1/2003
	133,18
	Peça 11, p. 58-61

	31/1/2003
	7.578,90
	Peça 11, p. 52-57

	6/2/2003
	809,00
	Peça 11, p. 62-66

	7/2/2003
	5.417,50
	Peça 11, p. 66-69

	17/2/2003
	3.669,67
	Peça 11, p. 70-93

	20/2/2003
	14.400,00
	Peça 11, p. 93-96

	20/2/2003
	8.913,78
	Peça 11, p. 97-107

	20/2/2003
	250,00
	Não comprovou 

	13/3/2003
	2.000,00
	Não comprovou

	13/3/2003
	27.600,00
	Peça 12, p. 1-8

	17/3/2003
	360,00
	Peça 12, p. 9-11

	20/3/2003
	2.100,00
	Peça 12, p. 12-14

	1/4/2003
	6.777,64
	Peça 12, p. 15-21

	3/4/2003
	200,00
	Peça 12, p. 22-25

	4/4/2003
	779,00
	Peça 12, p. 26-28

	10/4/2003
	996,00
	Peça 12, p. 29-32

	14/4/2003
	350,00
	Peça 12, p. 37-38

	14/4/2003
	273,00
	Peça 12, p. 37-38

	14/4/2003
	273,00
	Peça 12, p. 37-38

	14/4/2003
	273,00
	Peça 12, p. 37-38

	14/4/2003
	288,00
	Peça 12, p. 33-36

	14/4/2003
	273,00
	Peça 12, p. 37-38

	14/4/2003
	273,00
	Peça 12, p. 37-38

	14/4/2003
	350,00
	Peça 12, p. 37-38

	14/4/2003
	1.400,00
	Peça 12, p. 37-38

	14/4/2003
	350,00
	Peça 12, p. 37-38

	15/4/2003
	7.601,25
	Peça 12, p. 39-41

	17/4/2003
	486,40
	Peça 12, p. 42-44

	9/5/2003
	1.351,00
	Peça 12, p. 45-47

	9/5/2003
	1.115,60
	Peça 12, p. 48-57

	14/5/2003
	10.000,00
	Peça 14, p. 86 

	14/5/2003
	2.300,00
	Não comprovou

	15/5/2003
	11.489,00
	Peça 12, p. 61-70

	15/5/2003
	1.600,00
	Peça 12, p. 71-75

	16/5/2003
	63,35
	Não comprovou 

	16/5/2003
	5.900,00
	Não comprovou

	20/5/2003
	802,75
	Peça 12, p. 75-77

	20/5/2003
	5.216,04
	Peça 12, p. 78-84

	16/6/2003
	985,00
	Não comprovou

	18/6/2003
	1.598,70
	Peça 13, p. 11-14

	20/6/2003
	1.940,00
	Peça 13, p. 15-19

	23/6/2003
	380,00
	Peça 13, p. 20-24

	14/7/2003
	7.601,25
	Peça 13, p. 25-27

	14/7/2003
	4.995,80
	Peça 13, p. 28-32

	14/7/2003
	10.000,00
	Não comprovou 

	14/7/2003
	10.067,09
	Peça 13, p. 33-43

	23/7/2003
	400,00
	Peça 13, p. 48-51

	18/8/2003
	12.015,74
	Peça 13, p. 52-57

	18/8/2003
	2.359,68
	Peça 13, p. 58-61

	20/8/2003
	1.500,00
	Não comprovou

	20/8/2003
	500,00
	Não comprovou

	25/8/2003
	1.596,00
	Peça 13, p. 62-65

	26/8/2003
	172,00
	Peça 13, p. 66-70

	26/8/2003
	1.822,70
	Peça 13, p. 71-75

	26/8/2003
	257,50
	Peça 13, p. 76-79

	29/8/2003
	360,00
	Peça 13, p. 80-82

	11/9/2003
	400,00
	Não comprovou

	23/9/2003
	2.600,00
	Não comprovou

	23/9/2003
	403,20
	Peça 13, p. 83-85

	23/9/2003
	6.000,00
	Peça 13, p. 86-88

	25/9/2003
	2.500,00
	Não comprovou

	25/9/2003
	2.000,00
	Não comprovou

	15/10/2003
	12.240,00
	Não comprovou

	15/10/2003
	360,00
	Peça 14, p. 5-7

	16/10/2003
	750,00
	Não comprovou

	16/10/2003
	1.477,50
	 Peça 14, p. 25-33

	16/10/2003
	2.983,92
	 Peça 14, p. 20-25

	16/10/2003
	3.330,00
	 Peça 14, p. 34-48

	16/10/2003
	395,37
	 Peça 14, p. 8-19

	17/10/2003
	686,00
	 Peça 14, p. 48-53

	20/10/2003
	9.116,70
	 Peça 14, p. 54-62

	21/10/2003
	800,00
	 Peça 14, p. 63-67

	28/10/2003
	2.600,00
	 Peça 14, p. 63-67

	13/11/2003
	29.103,03
	Não comprovou 

	14/11/2003
	814,50
	Peça 14, p. 71-73

	17/11/2003
	7.085,00
	Peça 14, p. 74-78

	18/11/2003
	2.240,00
	Não comprovou

	Total
	283.441,02

16.13. Em relação ao suposto pagamento da quantia de R$ 2.000,00, tendo sido apresentados como comprovantes os documentos assentes à peça 11, p. 108-118, entende-se que os elementos apresentados não serviram para justificar o débito, considerando a divergência de valores entre os comprovantes, bem como as datas do débito glosado, não sendo possível o atesto da veracidade da vinculação entre a despesa e os comprovantes apresentados.
16.13.1. A mesma situação (ausência de vinculação) se aplica aos débitos no valor de R$ 2.300,00 (14/5/2003) , R$ 985,00 (16/6/2003) , R$ 10.000,00 (14/7/2003) , R$ 2.500,00, R$ 2.000,00 e R$ 2.600,00 (25/9/2003) , R$ 29.103,03 (13/11/2003) . Em relação aos demais valores impugnados, os mesmos se deram em razão de não comprovação por ausência de documentação comprobatória, conforme menção do próprio defendente em seus elementos de defesa. Desse modo, em relação a Francisco Antônio Araújo Oliveira, o mesmo deve ser condenado a pagar os débitos relacionados na tabela abaixo, considerando a ausência de comprovação da regular gestão dos mesmos:
	Data
	Valor (R$) 

	24/1/2003
	471,96

	20/2/2003
	250,00

	13/3/2003
	2.000,00

	14/5/2003
	2.300,00

	16/5/2003
	63,35

	16/5/2003
	5.900,00

	16/6/2003
	985,00

	14/7/2003
	10.000,00

	20/8/2003
	1.500,00

	20/8/2003
	500,00

	11/9/2003
	400,00

	23/9/2003
	2.600,00

	25/9/2003
	2.500,00

	25/9/2003
	2.000,00

	15/10/2003
	12.240,00

	16/10/2003
	750,00

	13/11/2003
	29.103,03

	18/11/2003
	2.240,00

	Total
	75.803,34

Citação de Sabrina Cristino de Araújo Almendra (Ofício 0983/2018-TCU/Secex-TCE, de 3/8/2018, peça 8) :
Ocorrência: Transferência de recursos oriundos do Fundo Nacional de Saúde, no período de 01/2003 a 11/2003, para a realização de despesas sem a existência de comprovação documental, conforme apurado pela auditoria do Denasus (Constatação 258687 do Relatório de Auditoria do Denasus 13.298) .
Alegações de defesa apresentadas  (peças 21 a 23) :
17. A linha de defesa da defendente é semelhante às alegações de defesa apresentadas por Francisco Antônio Araújo, razão pela qual, para fins didáticos, de racionalidade processual e administrativa, só as transcreveremos ipsis litteris quando houver alguma abordagem diferente daquelas anteriormente transcritas. Assim, a iniciou as suas alegações de defesa abordando o imenso lapso temporal de quinze anos, fato este que tem o condão prejudicar o contraditório e da ampla defesa.
17.1. Além do fato em questão acima mencionado, a defendente mencionou também a questão relacionada ao suposto adversário político, Francisco José Leal de Vasconcelos, este que supostamente teria omitido diversos documentos que seriam necessários à demonstração da boa e regular gestão dos recursos em questão (glosados) .
17.2. A exemplo de Francisco Antônio Araújo, a defesa de Sabrina Cristino alegou questões relacionadas à necessidade de arquivamento do processo, considerando a ausência dos pressupostos de constituição e desenvolvimento, devido ao grande lapso temporal, sobre a ausência de ajuntamento de provas por parte do suposto denunciante, acerca da ausência de nexo causal por ato omissivo, comissivo, doloso ou culposo por parte da responsável, da ausência de dano ao erário, além da falta de necessidade de se efetuar a devolução dos recursos questionados em sede de citação.
17.2.1. Desse modo, as alegações de defesa de Sabrina Cristino Almendra de Araújo são exatamente iguais às alegações apresentadas por Francisco Antônio de Araújo Oliveira. No que se referem aos débitos apurados, a defendente apresentou a seguinte tabela para justificar a ocorrência dos débitos impugnados:
	Histórico Auditoria Denasus
	Histórico Processo de Pagamento de Despesas -Arquivo Câmara Municipal de Coreaú/CE 

	Data
	Valor
	Documento
	Credor
	Esclarecimento 

	1/12/2003
	192,00
	Transferência
	NHL
	Apesar de o extrato bancário revelar uma transferência financeira da conta 58.090-6 para a conta 53.464-4, nos arquivos da câmara municipal de Coreaú/ não foi possível encontrar comprovação de despesa correspondente.

	12/12/2003
	12.412,64
	Cheque 850494
	Dist. De Medicamentos
	Sem comentários

	23/12/2003
	400,00
	Transferência
	NHL
	Nos arquivos da câmara municipal de Coreaú não foi possível encontrar comprovação de despesa correspondente.

	23/12/2003
	12.240,00
	Transferência
	Fopag agentes de saúde
	O valor em questão foi transferido da conta 58.040-6 para a conta 5.190-x e destinou-se a quitação de folha de pagamento de abono salarial a membros do programa agentes comunitários de saúde, conforme processo 1224001.

	24/12/2003
	3.876,03
	Fopag Saúde e Hifarma
	Vicente José Lopes e José Maria da Silva
	O valor em questão (R$ 2876,03) destinou-se a quitação de parte da folha de pagamento de servidores municipais de saúde da atenção básica.
O valor em questão (R$ 1.000,63) destinou-se a quitação de parte dos medicamentos faturados na nota fiscal 099, conforme processo 1224002.

	26/12/2003
	287,00
	Cheque 850495
	R.N. Albuquerque
	Sem comentários

	2/1/2004
	480,00
	Cheque 850496
	NHL
	Nem mesmo nos arquivos da câmara municipal não foi possível encontrar prestações de contas relativas ao mês de janeiro de 2004.

	5/1/2004
	2.000,00
	Transferência
		
	5/1/2004
	3.500,00
	Transferência
		
	7/1/2004
	2.550,00
	Cheque 850504
		
	12/2/2004
	17.789,33
	Transferência 
	Fopag Saúde e Guiauto Serviços e Peças.
	O valor em questão (r$ 10.035,33) destinou-se a quitação de parte da folha de pagamento de servidores municipais de saúde da atenção básica, conforme processo 0212011.
Os valores em questão (R$ 2.000,00 e R$ 1.754,00) destinaram-se a quitação de parte do pagamento da nota fiscal 000922 emitida pelo credor ora identificado, conforme processo 0212008

	13/2/2004
	500,00
	Transferência
	Novitech
	O valor em questão foi transferido da conta 58.040-6 para a conta 5.320-1 da qual foi emitido o cheque 850187 para a quitação de parte da nota fiscal in. 01672, conforme processo. 0213016.

	20/2/2004
	3.000,00
	Transferência
	Guiauto Serviços e peças
	O valor em questão destinou-se o ressarcimento de tesouraria pela quitação de parte das notas fiscais n 0921 e 0922, conforme processo 0216002.

	12/3/2004
	26.012,88
	Transferência
	Fopag Saúde
	O valor em questão destinou-se a quitação parcial da folha de pagamento de profissionais de saúde das competências janeiro e fevereiro/2004, conforme processo 0312005.

	12/3/2004
	12.240,00
	Transferência
	Fopag Saúde
	
	26/3/2004
	3.000,00
	Transferência
	Transferência para a conta 5.320-1
	O valor em questão foi transferido da conta 58.0404 para a conta 5.320-1 e destinou-se ar 1- R$ 1.324,50 - F.A. De Menezes Mercearia - ME (nota fiscal 0043) , conforme processo ti. 0326008; R$ 1.528,05 - irmandade Santa Casa de Misericórdia de Sobral (notas fiscais 4444, 46222, 0711 e 5105) , conforme processos 0326004, 0326005, 0326006 e 0326007; e R$ 47,44 - reserva de tesouraria

	17/5/2004
	2.700,00
	Cheque 850512
	Farmacor
	Sem comentários 

	17/5/2004
	800,00
	Transferência
	Transferência para a conta 5.320-1
	Sem comprovantes

	14/6/2004
	1.000,00
	Cheque 850513
	Farmacor
	Sem comentários

	14/6/2004
	3.200,00
	Transferência Tesouraria
	Farmacor
	Pagamento conforme processo 0614002 no valor de R$ 1.770,00

				Prohospital
	Pagamento conforme processo 0614006 no valor de R$ 1.26590

				Apiguana Máquinas e Ferramentas
	Pagamento conforme processo ti. 0614004 no valor de R$ 242,00

	18/6/2004
	46.645,72
	Transferência
	Descarnord Produtos Médicos
	Sem comentários

	24/6/2004
	400,00
	Cheque 850515
	NHL
	Sem comprovante

	28/6/2004
	165,00
	Transferência
		
	30/6/2004
	40,00
	Transferência
		
	8/7/2004
	1.200,00
	Cheque 850516
	Érika Comercial
	Os valores em questão destinaram ao aporte de recursos para o pagamento parcial das notas fiscais 503 e 504 emitidas 01/07/2004 pelo credor ora identificado, conforme processo 0709003

	13/7/2004
	10.000,00
	Transferência
		
	14/7/2004
	2.000,00
	Cheque 850518
		
	26/7/2014
	4.500,00
	Transferência
		
	28/7/2004
	500,00
	Transferência
	Antônio Valdi de Araújo
	Sem comentários

	29/7/2004
	30,00
	Transferência
	NHL
	Sem comprovante

	9/8/2004
	230,00
	Transferência
	NHL
	Nos arquivos da câmara municipal de Coreaú não foi possível encontrar comprovação de despesa correspondente.

	12/8/2004
	13.419,53
	Cheque 850520
	Dinobrás - Dist. De Medicamentos
	Sem comentários.

	13/8/2004
	2.000,00
	Transferência 
	Fopag Profissionais de saúde.
	0s valores em questão foram aportados em forma de reserva financeira ao longo do mês de agosto de 2014 para em 31/08/2004 garantir parte da quitação da folha de pagamento de profissionais de saúde relativa a competência junho de 2004 que à época encontrava-se em atraso, conforme processo 0831002.

	13/8/2004
	1.800,00
	Transferência
		
	13/8/2004
	700,00
	Transferência
		
	18/8/2004
	3.500,00
	Cheque 850541
		
	18/8/2004
	44.097,77
	Transferência
		
	18/8/2004
	500,00
	Transferência
		
	19/8/2004
	3.000,00
	Cheque 850542
		
	20/8/2004
	2.500,00
	Transferência
		
	14/8/2004
	1.200,00
	Transferência
	NHL
	Nos arquivos da câmara municipal de Coreaú não foi possível encontrar comprovação de despesa correspondente.

	25/9/2004
	422,00
	Transferência
	Banco do Brasil Ag. 1.799-X
	O valor destinou-se ao pagamento de tarifas bancárias sobrea folha de pagto. 

	15/10/2004
	22.865,79
	Transferência
	Dinobrás - Dist. De medicamentos 
	Sem comentários

	20/10/2004
	38.259,00
	Transferência 
	Fopag Folha de pagamentos
	Sem comentários

	17/11/2004
	21.390,23
	Transferência 
	Fopag Folha de pagamentos
	Sem comentários

	24/11/2004
	32.900,00
	Transferência
	Dinobrás - Dist. De medicamentos 
	Sem comentários

17.3. A representante legal alegou que, no caso concreto, não há nenhuma demonstração de dolo ou culpa na conduta da peticionante, bem como não há nenhuma demonstração de quaisquer danos ao erário, condições que devem estar inequivocamente demonstradas para a configuração do ato como ímprobo. Desse modo, prosseguindo com o presente pleito, essa Corte insurge desfavoravelmente, sob pena de enriquecimento ilícito da Administração Pública.
17.4. Ao final, a defesa alegou que a orientação dos aplicadores e estudiosos do Direito atualmente é a de que o aplicador e o intérprete da lei não deve ser ater a formalismos exagerados e deve sempre buscar a verdade real e a justiça material, o que, claramente, não será alcançado caso esta Corte ignore o presente caso e objetive o julgamento em clara inexatidão material a melhor hermenêutica da norma ao caso concreto, não havendo que se falar em tese, o ressarcimento dos valores, uma vez que exclusas estão as qualificadoras da conduta anotada à legislação, em especial o dano ao erário, comprovadamente inexistente nesse caso, desqualificando-se a conduta danosa arrazoada, posto que, como vimos, inexistiu o caráter subjetivo doloso no agir deliberado do defendente, bem como, repita-se exaustivamente.
17.5. Requereu a defesa que a presente tomada de contas especial fosse arquivada e as despesas do responsável considerada como regulares.
Análise das alegações de defesa:
18. Em relação às alegações de defesa apresentadas por Sabrina Cristino de Araújo Almendra, tem-se que foram exatamente as mesmas apresentadas por Francisco Antônio Araújo, razão pela qual as análises empreendidas no item 16 e respectivos subitens da presente instrução servem para refutar as alegações então apresentadas, sendo desnecessário transcrevê-las novamente.
18.1. Em relação à tabela apresentada quanto às justificativas dos débitos questionados, cabe demonstrar na tabela abaixo que constam como comprovados ou não os valores a seguir, conforme a existência e/ou pertinência dos respectivos comprovantes constantes da coluna 'localização':
	Data
	Valor (R$) 
	Localização 

	1/12/2003
	192,00
	Não comprovou

	12/12/2003
	12.412,64
	Peça 21, p. 38-46

	23/12/2003
	400,00
	Não comprovou

	23/12/2003
	12.240,00
	Peça 21, p. 47-57

	24/12/2003
	3.876,03
	Peça 21, p. 58-90

	26/12/2003
	287,00
	Peça 21, p. 91-94

	2/1/2004
	480,00
	Não comprovou

	5/1/2004
	3.500,00
	Não comprovou

	5/1/2004
	2.000,00
	Não comprovou

	7/1/2004
	2.550,00
	Não comprovou

	12/2/2004
	17.789,33
	Não comprovou

	13/2/2004
	500,00
	Peça 21, p. 123 e 22, p. 1-2

	20/2/2004
	3.000,00
	Peça 22 p. 3-7

	12/3/2004
	26.012,88
	Não comprovou

	12/3/2004
	12.240,00
	Não comprovou

	26/3/2004
	3.000,00
	Não comprovou

	17/5/2004
	800,00
	Não comprovou 

	17/5/2004
	2.700,00
	Peça 22, p. 34-41

	14/6/2004
	1.000,00
	Peça 22, p. 42-49

	14/6/2004
	3.200,00
	Não comprovou

	18/6/2004
	46.645,72
	Peça 22, p. 58-67

	24/6/2004
	400,00
	Não comprovou

	28/6/2004
	165,00
	Não comprovou

	30/6/2004
	40,00
	Não comprovou

	8/7/2004
	1.200,00
	Não comprovou

	13/7/2004
	10.000,00
	Não comprovou

	14/7/2004
	2.000,00
	Não comprovou

	26/7/2004
	4.500,00
	Não comprovou

	28/7/2004
	500,00
	Peça 22, p. 75-77

	30/7/2004
	30,00
	Não comprovou

	9/8/2004
	230,00
	Não comprovou

	12/8/2004
	13.419,53
	Peça 22, p. 78-84

	13/8/2004
	2.000,00
	Não comprovou

	13/8/2004
	700,00
	Não comprovou

	13/8/2004
	1.800,00
	Não comprovou

	18/8/2004
	500,00
	Não comprovou

	18/8/2004
	44.097,77
	Não comprovou

	18/8/2004
	3.500,00
	Não comprovou

	19/8/2004
	3.000,00
	Não comprovou

	20/8/2004
	2.500,00
	Não comprovou

	14/9/2004
	1.200,00
	Não comprovou

	20/9/2004
	422,00
	Peça 22, p. 92-94

	15/10/2004
	22.865,79
	Peça 22, p. 95-104

	20/10/2004
	38.259,00
	Peça 22, p. 105-118

	17/11/2004
	21.390,23
	Não comprovou

	24/11/2004
	32.900,00
	Não comprovou

	Total
	283.441,02

18.2. Os elementos da peça 21, p. 95-110, apresentados como comprovantes de parte do débito de R$ 17.789,33 (12/2/2004) , não se prestaram para comprovar a realização das despesas, pois divergem dos valores dos documentos anexados como prova da regular liquidação da despesa (peça 21, p. 25, 95-110 e 111-122) , mantendo-se impugnado o valor. Não há como aferir o nexo de causalidade entre os documentos de comprovação de despesas e a quantia que serviu de referência ao estabelecimento do débito, maiormente considerando o fato de ter sido informado que o débito em questão teria se prestado ao pagamento de várias despesas que não se relacionam entre si.
18.3. Outra situação exemplificativa em que não é possível aceitar como comprovantes os documentos apresentados (peça 22, p. 50-57) , e relacionados para fins de comprovação do débito de R$ 3.200,00 (14/6/2004) , numa suposta 'transferência de tesouraria', conforme débito na conta 58.040-6 (peça 21, p. 30) , já que os valores dos comprovantes de despesas não se relacionam, nem mesmo se efetuarmos as somas dos mesmos (R$ 1.265,00 + R$ 242,00) .
18.4. Mesma situação em que os comprovantes apresentados não se relacionam aos débitos em questão são os elementos da peça 22, p. 68-74, que serviriam para justificar os débitos de R$ 1.200,00, R$ 10.000,00, R$ 2.000,00 e R$ 4.500,00, respectivamente nas datas de 8, 13, 14 e 26/7/2004. Consoante se observa, não há como correlacionar os débitos em questão com os documentos apresentados, mantendo-se, assim, a impugnação das quantias.
18.5. Também não existe correspondência entre os valores de R$ 2.000,00 (13/8/2004) , R$ 700,00 (13/8/2004) , R$ 1.800,00 (13/8/2004) , R$ 500,00 (18/8/2004) , R$ 44.097,77 (18/8/2004) , R$ 3.000,00 (19/8/2004) , R$ 3.500,00 (18/8/2004) , R$ 2.500,00 (20/8/2004) e os comprovantes apresentados (peça 22, p. 85-91) . Não há também a comprovação da regular gestão das quantias de R$ 21.390,23 e R$ 32.900,00, mantendo-se impugnadas essas quantias, bem como os demais valores tidos como impugnados se deram em razão de a própria defesa mencionar não haver comprovantes de regular gestão dos mesmos.
18.6. Destarte, segue-se abaixo a tabela com os valores em que a defendente não conseguiu comprovar a boa e regular gestão, devendo efetuar a devolução dos mesmos, propondo-se a condenação de Sabrina Cristino de Araújo Almendra, para que recolha os valores corrigidos monetariamente nas respectivas datas:
	Data
	Valor (R$) 

	1/12/2003
	192,00

	23/12/2003
	400,00

	2/1/2004
	480,00

	5/1/2004
	3.500,00

	5/1/2004
	2.000,00

	7/1/2004
	2.550,00

	12/2/2004
	17.789,33

	12/3/2004
	26.012,88

	12/3/2004
	12.240,00

	26/3/2004
	3.000,00

	17/5/2004
	800,00

	14/6/2004
	3.200,00

	24/6/2004
	400,00

	28/6/2004
	165,00

	30/6/2004
	40,00

	8/7/2004
	1.200,00

	13/7/2004
	10.000,00

	14/7/2004
	2.000,00

	26/7/2004
	4.500,00

	30/7/2004
	30,00

	9/8/2004
	230,00

	13/8/2004
	2.000,00

	13/8/2004
	700,00

	13/8/2004
	1.800,00

	18/8/2004
	500,00

	18/8/2004
	44.097,77

	18/8/2004
	3.500,00

	19/8/2004
	3.000,00

	20/8/2004
	2.500,00

	14/9/2004
	1.200,00

	17/11/2004
	21.390,23

	24/11/2004
	32.900,00

	Total
	204.317,21

18.7. Demais da ausência de nexo causal entre os recursos repassados pelo concedente e alguns comprovantes de despesas apresentados, há de se mencionar que o município transferiu o dinheiro para outras contas próprias, a fim de suprir despesas das mais diversas, razão pela qual é imperioso efetuar a devolução dos recursos que não tiveram suas regulares gestões comprovadas.
18.8. É uníssona a jurisprudência do TCU de que a mera execução física do objeto ou de parte dele não comprova o regular emprego dos recursos de convênio firmado com a União, sendo necessário que o responsável demonstre o nexo causal entre os recursos por ele geridos e os documentos de despesas referentes à execução, como notas de empenho, ordens bancárias, cheques, recibos ou notas fiscais e extratos bancários, com vistas a confirmar a utilização dos recursos da União no ajuste. Nessa linha trilham Acórdão 426/2010-TCU-Primeira Câmara, da relatoria do Ministro Walton Alencar, 3.501/2010-TCU-2ª Câmara, da relatoria do Ministro Raimundo Carrero, 3.808/2010-TCU-2ª Câmara, da relatoria do Ministro Raimundo Carrero e 2.436/2009-TCU-Plenário, da relatoria do Ministro Benjamin Zymler.
18.8.1. Conquanto não estejamos tratando de convênio nos presentes autos, mas do repasse de recursos na modalidade fundo a fundo, é válida a aplicação, por analogia, do mesmo entendimento retromencionado acerca da demonstração do nexo causal entre os recursos geridos e os documentos comprovantes da boa e regular gestão dos valores transferidos aos responsáveis que cuidam de sua aplicação.
18.9. Ainda que tenha havido a prestação de contas, o próprio concedente dos recursos tratou de rejeitá-las, uma vez que restou demonstrada irregularidade na utilização dos valores repassados. Assim, na presença de elementos que sugiram a prática de irregularidades em convênios, torna-se insuficiente a remessa de documentos exigidos em normas atinentes à prestação de contas ordinária. Nessas circunstâncias, é não apenas lícito, mas imperativo, exigir elementos de prova mais robustos que comprovem, de forma efetiva, os gastos efetuados, a consecução dos objetivos do repasse e o nexo de causalidade entre as despesas realizadas e os recursos federais recebidos.
18.10. Independentemente de não ter havido locupletamento pessoal com o uso dos recursos aqui tratados, houve culpa stricto sensu que acabou por trazer o resultado diferente do que se deveria ter produzido, o que leva ao entendimento de imprudência por parte do gestor dos recursos e consequente existência de culpa. (...) 
18.11. Na fiscalização dos gastos públicos, privilegia-se, como princípio básico, a inversão do ônus da prova, cabendo ao gestor demonstrar a boa aplicação dos dinheiros e valores públicos sob sua responsabilidade (art. 70, parágrafo único, da Constituição Federal e art. 93 do Decreto-Lei 200/1967, c/c o art. 66 do Decreto 93.872/1986) . A boa-fé não pode ser presumida, devendo ser demonstrada e comprovada a partir dos elementos que integram os autos. Na jurisprudência do TCU há diversos julgados nesse sentido, a exemplo de [excertos já transcritos nesta instrução].
 (...) 
18.12. Destarte, como observado ao longo da presente análise, Sabrina Cristino de Araújo Almendra apresentou exatamente as mesmas alegações de defesa apresentadas por Antônio Francisco Araújo, sendo que ambos não conseguiram demonstrar nos elementos de defesa que pudessem modificar o entendimento acerca da maioria das irregularidades que deram ensejo à instauração destes autos, podendo-se propor de imediato a rejeição das mesmas, bem como a condenação dos responsáveis dos débitos apurados, além da aplicação das multas prevista no artigo 57 da Lei 8.443/1992.
CONCLUSÃO
19. A tomada de contas especial foi instaurada em razão de irregularidades relacionadas à gestão irregular de recursos do Fundo Nacional de Saúde transferidos ao município de Coreaú/CE, de acordo com as constatações efetuadas por equipe de auditoria do Denasus, conforme relatório de auditoria 13.298 (peça 2, p. 16-56) . Em verificação dessas constatações no aludido relatório, observou-se, informações quanto à execução de despesas sem comprovação documental, estas realizadas por meio de transferências da conta bancária utilizada para gerir os valores do SUS nacional impugnados, conta corrente 58.040-6, agência 1.799-X, do Banco do Brasil.
19. 1. O exame das ocorrências descritas no exame técnico permitiu identificar os seguintes danos causados aos cofres da Fundo Nacional de Saúde, bem como os responsáveis pelos danos e suas respectivas condutas:
Irregularidade: Transferência de recursos oriundos do Fundo Nacional de Saúde para o a realização de despesas sem a existência de comprovação documental, conforme apurado pela auditoria do Denasus (Constatação 258687 do Relatório de Auditoria do Denasus 13.298) .
Responsáveis: Francisco Antônio Araújo Oliveira (XXX.813.443-XX) e de Sabrina Cristino de Araújo Almendra (XXX.087.173-XX) 
Condutas impugnadas: na condição de Secretários de Saúde do Município de Coreaú/CE, respectivamente, gestores dos recursos do município, por terem deixado de comprovar a boa e regular aplicação dos valores recebidos pelo município do Sistema Único de Saúde, em face da não apresentação dos elementos que justificassem os pagamentos.
20. Efetuadas as citações dos responsáveis, os mesmos apresentaram as suas alegações de defesa, mas não conseguiram demonstrar, em sua maioria, a pertinência das mesmas, mantendo-se a maior parte dos débitos atribuídos aos ex-gestores, bem como propondo-se a condenação dos mesmos a fim de efetuarem o recolhimento das quantias que não tiveram a boa e regular gestão aferidas. Com relação à boa-fé, o Plenário desta Casa sedimentou entendimento de que se tratando de processos atinentes ao exercício do controle financeiro da Administração Pública, tais como o que ora se examina, a boa-fé (...) deve ser demonstrada e comprovada a partir dos elementos que integram os autos.
20.1. Tal interpretação decorre da compreensão de que, relativamente à fiscalização dos gastos públicos, privilegia-se a inversão do ônus da prova, pois cabe ao gestor comprovar a boa aplicação dos dinheiros e valores públicos sob sua responsabilidade. Nesse contexto, e após exame da falta de elementos nesse sentido, não há como se vislumbrar a boa-fé na conduta dos responsáveis. Com efeito, eles não alcançaram o intento de comprovar a regular aplicação financeira dos recursos que lhe foram confiados, restringindo-se a apresentar uma parte das justificativas improcedentes e incapazes de elidir as irregularidades cometidas.
20.2. São nesse sentido os Acórdão 1921/2011-TCU-Segunda Câmara (Relatoria do Ministro Raimundo Carrero) , 203/2010-TCU-Plenário (Relatoria do Ministro Augusto Sherman) , 276/2010-TCU-Plenário (Relatoria do Ministro André Luís de Carvalho) , 621/2010-TCU-Plenário (Relatoria do Ministro Walton Rodrigues) , 3.975/2010-TCU-1ª Câmara (Relatoria do Ministro José Múcio Monteiro) , 1.007/2008-TCU-2ª Câmara (Relatoria do Ministro Ubiratan Aguiar) , 1.157/2008-TCU-Plenário (Relatoria do Ministro Augusto Sherman) , 1.223/2008-TCU-Plenário (Relatoria do Ministro Valmir Campelo) , 337/2007-TCU-1ª Câmara, 1.322/2007-TCU-Plenário (Relatoria do Ministro Aroldo Cedraz) , entre outros.
20.3. No curso das apurações foi verificado que as responsabilidades de Francisco Antônio Araújo Oliveira (XXX.813.443-XX) e de Sabrina Cristino de Araújo Almendra (XXX.087.173-XX) advieram do fato de não terem comprovado a boa e regular aplicação dos recursos valores recebidos pelo município do Sistema Único de Saúde, em face da não apresentação dos elementos que justificassem alguns pagamentos.
21. Em relação à pretensão punitiva deste tribunal, conforme prescrito no Acórdão 1441/2016-TCU-Plenário (relatoria do Ministro Benjamin Zymler) , tem-se que ela foi alcançada, pois as irregularidades são anteriores a 2004 e o ato que ordenou a citação somente ocorreu em 2/8/2018 (mais de 10 anos depois) .
PROPOSTA DE ENCAMINHAMENTO
22. Ante o exposto, submetemos os autos à consideração das instâncias competentes para apreciação e adoção das seguintes providências:
b) julgar irregulares, com fundamento nos arts. 1º, inciso I, 16, inciso III, alíneas 'a' e 'c', § 2º, da Lei 8.443/1992 c/c os arts. 19 e 23, inciso III, da mesma Lei, e com arts. 1º, inciso I, 209, inciso III, 210 e 214, inciso III, do Regimento Interno/TCU, as contas de Francisco Antônio Araújo Oliveira  (XXX.813.443-XX) e Sra. Sabrina Cristino de Araújo Almendra (XXX.087.173-XX) , Secretários de Saúde do Município de Coreaú/CE, com a fixação do prazo de quinze dias, a contar da notificação, para comprovarem, perante o Tribunal (art. 214, inciso III, alínea 'a', do Regimento Interno) , o recolhimento das dívidas aos cofres Fundo Nacional de Saúde, atualizadas monetariamente e acrescidas dos juros de mora, calculados a partir das respectivas datas, até a data do efetivo recolhimento, na forma prevista na legislação em vigor, em razão da ocorrências descriminadas a seguir:
Responsável: Francisco Antônio Araújo Oliveira (XXX.813.443-XX) , período de gestão de 2/1/2003 a 28/11/2003.
	Data
	Valor (R$) 

	24/1/2003
	471,96

	20/2/2003
	250,00

	13/3/2003
	2.000,00

	14/5/2003
	2.300,00

	16/5/2003
	63,35

	16/5/2003
	5.900,00

	16/6/2003
	985,00

	14/7/2003
	10.000,00

	20/8/2003
	1.500,00

	20/8/2003
	500,00

	11/9/2003
	400,00

	23/9/2003
	2.600,00

	25/9/2003
	2.500,00

	25/9/2003
	2.000,00

	15/10/2003
	12.240,00

	16/10/2003
	750,00

	13/11/2003
	29.103,03

	18/11/2003
	2.240,00

	Total
	75.803,34

Responsável: Sabrina Cristino de Araújo Almendra (XXX.087.173-XX) , período de gestão entre 1º/12/2003 a 29/12/2006:
	Data
	Valor (R$) 

	1/12/2003
	192,00

	23/12/2003
	400,00

	2/1/2004
	480,00

	5/1/2004
	3.500,00

	5/1/2004
	2.000,00

	7/1/2004
	2.550,00

	12/2/2004
	17.789,33

	12/3/2004
	26.012,88

	12/3/2004
	12.240,00

	26/3/2004
	3.000,00

	17/5/2004
	800,00

	14/6/2004
	3.200,00

	24/6/2004
	400,00

	28/6/2004
	165,00

	30/6/2004
	40,00

	8/7/2004
	1.200,00

	13/7/2004
	10.000,00

	14/7/2004
	2.000,00

	26/7/2004
	4.500,00

	30/7/2004
	30,00

	9/8/2004
	230,00

	13/8/2004
	2.000,00

	13/8/2004
	700,00

	13/8/2004
	1.800,00

	18/8/2004
	500,00

	18/8/2004
	44.097,77

	18/8/2004
	3.500,00

	19/8/2004
	3.000,00

	20/8/2004
	2.500,00

	14/9/2004
	1.200,00

	17/11/2004
	21.390,23

	24/11/2004
	32.900,00

	Total
	204.317,21

Ocorrência: Transferência de recursos oriundos do Fundo Nacional de Saúde para a realização de despesas sem a existência de comprovação documental, conforme apurado pela auditoria do Denasus (Constatação 258687 do Relatório de Auditoria do Denasus 13.298) .
Dispositivos violados: artigo 70 da Constituição da República Federativa do Brasil, artigos 62 e 63 do Decreto-Lei 4.320/1964 e art. 11, do Decreto 1.651/1995.
Condutas de Francisco Antônio Araújo Oliveira (XXX.813.443-XX) e de Sabrina Cristino de Araújo Almendra (XXX.087.173-XX) : na condição de Secretários Municipais de Saúde de Coreaú/CE, gestores dos recursos do município na área de saúde, por terem deixado de comprovar a boa e regular aplicação dos valores recebidos pelo município por meio do Programa de Saúde da Família/Atenção Básica (PSF/PAB) , do Fundo Nacional de Saúde, em face da não comprovação documental que justificasse os pagamentos realizados.
Evidências: Relatório de Auditoria do Denasus 13.298 e extrato bancário da conta corrente 58.040-6, agência 1.799-X, do Banco do Brasil.
b) autorizar, desde logo, nos termos do art. 28, inciso II, da Lei 8.443/1992, a cobrança judicial das dívidas, caso não atendida às notificações;
c) autorizar, desde logo e caso solicitado, o pagamento da dívida da responsável, em até 36 parcelas mensais e consecutivas, nos termos do art. 26 da Lei 8.443/1992 c/c o art. 217 do RI/TCU, fixando-lhes o prazo de quinze dias, a contar do recebimento da notificação, para comprovar perante o Tribunal o recolhimento da primeira parcela, e de trinta dias, a contar da parcela anterior, para comprovarem os recolhimentos das demais parcelas, devendo incidir sobre cada valor mensal, atualizado monetariamente, os juros de mora devidos, na forma prevista na legislação em vigor;
d) encaminhar cópia da deliberação que vier a ser proferida ao Procurador-Chefe da Procuradoria da República no Ceará, nos termos do §3º do art. 16 da Lei 8.443/1992, para adoção das medidas que entender cabíveis;
e) dar conhecimento ao Procurador-Chefe da Procuradoria da República no Ceará e ao Fundo Nacional de Saúde (FNS) de que o Voto e Relatório que fundamentaram a respectiva deliberação podem ser consultados no endereço www.tcu.gov.br/acordaos;"
É o Relatório.

8.1. Carla Lacerda Viana (37380/OAB-CE) e outros, representando Sabrina Cristino de Araújo Almendra.  
8.2. Bruno Marques de Lacerda Fontenele (18.494/OAB-CE), representando Francisco Antônio Araújo Oliveira.

Subprocurador-Geral Lucas Rocha Furtado.

TOMADA DE CONTAS ESPECIAL. FUNDO NACIONAL DE SAÚDE. MUNICÍPIO DE COREAÚ/CE. TRANSFERÊNCIA FUNDO A FUNDO. AUSÊNCIA DE DOCUMENTOS QUE PERMITISSEM A COMPROVAÇÃO DE DESPESAS REALIZADAS COM RECURSOS REPASSADOS POR MEIO DO SISTEMA ÚNICO DE SAÚDE AO FUNDO MUNICIPAL DE SAÚDE. CITAÇÃO. ACOLHIMENTO PARCIAL DAS ALEGAÇÕES DE DEFESA APRESENTADAS. REDUÇÃO DO DÉBITO INICIALMENTE IMPUTADO. PRESCRIÇÃO DA PRETENSÃO PUNITIVA. IRREGULARIDADE DAS CONTAS. DÉBITO.

TOMADA DE CONTAS ESPECIAL (TCE)

Secretaria de Controle Externo de Tomada de Contas Especial (SecexTCE).

Trata-se de tomada de contas especial (TCE) instaurada pelo Fundo Nacional de Saúde (FNS) em desfavor de Francisco Antônio Araújo Oliveira, Secretário Municipal de Saúde de Coreaú/CE no período de 2/1/2003 a 28/11/2003, e Sabrina Cristino de Araújo Almendra, Secretária Municipal de Saúde de Coreaú/CE no período de 1º/12/2003 a 29/12/2006, em razão da ausência de documentos que permitissem a comprovação de despesas realizadas com recursos repassados por meio do Sistema Único de Saúde (Sus) ao Fundo Municipal de Saúde (FMS) nos exercícios de 2003 e 2004.
2.	De acordo com a auditoria realizada pelo Departamento Nacional de Auditoria do Sus (Denasus) , foram impugnadas despesas que totalizavam R$ 645.885,94 (valores originais) . O Controle Interno anuiu a esse posicionamento.
3.	No âmbito do TCU, os responsáveis foram regularmente citados e apresentaram suas alegações de defesa. Em sua análise de mérito, a secretaria especializada concluiu pelo seu acolhimento parcial, reduzindo o valor do débito para R$ 280.120,55 (valores originais) . Assim, propôs julgar irregulares suas contas, com a imputação do débito no limite da atuação de cada responsável. Entretanto, deixou de propor a aplicação de multa em razão da incidência da prescrição da pretensão punitiva no caso concreto.
4.	Corroboro, em essência, as conclusões aduzidas pela unidade instrutora, as quais contaram com a anuência do Ministério Público junto ao TCU, sem prejuízo dos comentários que tecerei a seguir.
5.	Acrescento, ainda, que, estando os autos pautados para julgamento, os responsáveis juntaram novos memoriais e elementos probatórios. Considerando que esses novos documentos poderiam impactar as conclusões destes autos, optei, em prol da verdade material, por retirar o processo de pauta para análise das peças 28-32, que será, também, objeto dos capítulos a seguir.
II
6.	Em peças distintas, mas com teor praticamente idêntico, os responsáveis alegaram o seguinte (peças 11-14 e 21-23) :
6.1.	prejuízo ao contraditório e à ampla defesa decorrente do longo transcurso de prazo entre os fatos (2003) , a auditoria do Denasus (2013) e a citação dos responsáveis (2018) ;
6.2.	prescrição da ação de ressarcimento;
6.3.	dificuldade de obtenção de documentos probatórios em razão de o gestor atuante em 2013 ser adversário político dos responsáveis;
6.4.	ausência de comprovação, pelo Denasus, da aplicação irregular dos recursos;
6.5.	ausência de má-fé ou locupletamento;
6.6.	impossibilidade de se aplicar multa na ausência de débito.
7.	Em acréscimo, os responsáveis apresentaram documentos (notas de empenho, recibos, notas fiscais, extratos bancários, extratos de sistema de folha de pagamento da secretaria de saúde do município) que, segundo eles, comprovariam a boa e regular aplicação da maioria dos recursos, restando pendentes de comprovação apenas despesas que totalizam R$ 25.095,35, sob responsabilidade de Francisco Antônio Araújo Oliveira, e R$ 11.987,00, sob responsabilidade de Sabrina Cristino de Araújo Almendra.
8.	Entretanto, considerando os demais argumentos apresentados, os responsáveis pleiteiam o arquivamento dos autos sem julgamento de mérito, ou, alternativamente, o acolhimento integral dos argumentos e o reconhecimento da regularidade dos atos praticados pelos responsáveis.
9.	Em sede de memorial, Francisco Antônio Araújo Oliveira trouxe informações complementares acerca de alguns itens de despesa (peça 28, p. 5-6; peças 29-31) , e argumenta que teria delegado a atribuição de ordenação de despesas à então sub-secretária de saúde do município (Sabrina Cristino de Araújo Alemandra) a partir de 1/8/2003, motivo pelo qual não poderia ser responsabilizado por despesas concretizadas após essa data (peça 28, p. 6-7; peça 32) . 
10.	Passo a analisar as alegações de defesa.
II.1
11.	No que tange ao prejuízo ao contraditório e à ampla defesa, a jurisprudência desta Corte de Contas é no sentido de que o longo decurso de tempo, por si só, não é razão suficiente para levar à presunção de prejuízo à defesa. Assim, o art. 6º, inciso II, da IN-TCU 71/2012 não tem aplicação automática nos casos em que se passaram dez anos, ou mais, entre o fato e a citação. O cerceamento à ampla defesa ou ao contraditório deve ser verificado caso a caso, cabendo ao responsável o ônus da evidenciação por meio de provas. Caso contrário, seria viável ao responsável beneficiar-se de sua torpeza, o que não se pode admitir ações de ressarcimento ao erário, as quais, adianto, são imprescritíveis.
12.	No caso concreto, verifico que não foram apresentadas evidências que fundamentassem as alegações dos responsáveis. Além de terem sido apresentados diversos documentos que, em tese, poderiam justificar as despesas efetuadas, não foram juntadas aos autos, por exemplo, as negativas de potenciais fontes em fornecerem informações correspondentes às demais despesas não comprovadas.
13.	Quanto à alegação de que a presente ação de ressarcimento ao erário estaria prescrita, reforço que, segundo o art. 37 da Constituição Federal de 1988, e de acordo com a jurisprudência do TCU e do Supremo Tribunal Federal (STF) , essas ações são imprescritíveis.
14.	Entretanto, reconheço a incidência da prescrição da pretensão punitiva no caso concreto, conforme o Acórdão 1441/2016-TCU-Plenário, já que a última parcela apurada do débito seria de 24/11/2004, e o ato que ordenou as citações foi emitido em 2/8/2018.
15.	Acerca da suposta dificuldade em se obterem documentos probatórios, decorrente de divergências políticas entre o gestor à época da auditoria e os responsáveis pelo débito ora imputado, corroboro o entendimento consignado no parágrafo 16.7 da instrução parcialmente transcrita no relatório que antecede este voto.
16.	É pacífico nesta Corte que a responsabilidade pela comprovação da boa e regular aplicação dos recursos públicos é pessoal do gestor, de modo que eventuais dificuldades na obtenção dos documentos, incluindo as derivadas de ordem política, se não resolvidas administrativamente, devem ser levadas ao conhecimento do Poder Judiciário por meio de ação própria. É nesse sentido a jurisprudência deste TCU, como se observa nos Acórdãos 21/2002, 3.357/2016 e 1838/2019, da Primeira Câmara; 115/2007 e 437/2008, da Segunda Câmara; e 1.322/2007, do Plenário.
17.	No que tange ao argumento de que caberia ao Denasus ter comprovado a irregularidade na aplicação dos recursos, relembro que é pacífico no âmbito deste Tribunal o entendimento de que o ônus da prova do regular emprego das verbas públicas é imputado ao responsável pela utilização dos valores repassados pela União, à luz do disposto no art. 70, parágrafo único, da Constituição Federal e do art. 93 do Decreto-lei 200/1967.
18.	Em outras palavras, não caberia ao Denasus comprovar que os recursos teriam sido empregados em finalidade diversa da prevista, ou mesmo desviados. Caberia ao gestor juntar a documentação probatória de que os recursos foram efetivamente empregados corretamente na finalidade a que se destinavam, estabelecendo-se o nexo de causalidade entre esses recursos e os objetos executados. Por consequência, a não comprovação pelo gestor é suficiente para que se conclua pela ocorrência de prejuízo ao erário.
19.	Quanto à alegação de que não houve má-fé ou locupletamento dos responsáveis, chamo atenção ao fato de que esses fatores não são pré-requisitos para condenação em débito. De acordo com a Lei 8.443/1992, é necessário, apenas, que seus atos tenham contribuído para o dano, ou seja, que esse tenha decorrido de ato de gestão ilegítimo ou antieconômico (art. 16, § 2º, alínea "a") .
20.	Acerca do argumento de que, diante da ausência de débito, seria impossível a aplicação de multa, também se equivocam os responsáveis. Embora esse argumento seja válido no que diz respeito à multa prevista no art. 57 da Lei 8.443/1992, ele não se aplica às multas constantes no art. 58 da mesma lei.
21.	Contudo, relembro que, no caso concreto, restou prescrita a pretensão punitiva desta Corte, motivo pelo qual os responsáveis não serão apenados com qualquer multa nesta oportunidade.
22.	Por fim, considero que a nomeação de Sabrina Cristino de Araújo Almendra para exercer o gerenciamento financeiro dos recursos do FMS de Coreaú/CE a partir de 1/8/2003 (peça 32) , de fato, exclui a responsabilidade de Francisco Antônio Araújo Oliveira pelas parcelas do débito referentes ao período de 1/8/2003 a 1/12/2003.
23.	Observo, ainda, que não seria possível imputar esse débito a Sabrina sem antes promover nova citação, já que o ofício anterior não compreendia essas parcelas (peça 8) .
24.	Entretanto, considerando a etapa avançada em que se encontram os presentes autos, bem como o fato de se tratarem de impugnações de despesas antigas, que ocorreram há mais de quinze anos, reputo que os custos processuais referentes a essas apurações poderiam superar os benefícios potenciais, motivo pelo qual deixo de propor, nesta oportunidade, nova citação da responsável.
25.	Sendo assim, exceto no que tange à prescrição da pretensão punitiva e à exclusão da responsabilidade de Francisco Antônio Araújo Oliveira por parte do débito a ele originalmente imputado, não merecem acolhida os argumentos jurídicos trazidos pelos responsáveis.
II.2
26.	Passando à análise dos documentos apresentados pelos responsáveis com o intuito de comprovar a boa e regular aplicação dos recursos, consigno, de pronto, divergência pontual quanto ao exame empreendido pela unidade instrutora no que tange a alguns dos lançamentos.
27.	Para que as despesas sejam consideradas comprovadas, é necessário que os documentos apresentados permitam estabelecer o caminho percorrido pelos recursos desde o momento em que saíram da conta corrente 58.040-6, da Agência 1799-X do Banco do Brasil até chegar ao prestador do serviço ou fornecedor dos materiais, perpassando pela comprovação de entrega dos serviços/materiais por meio de documentos como notas de empenho e notas fiscais.
28.	Em tese, seria necessário que os documentos apresentados (notas fiscais ou recibos) contivessem informações que permitissem vinculá-los, exclusivamente, aos pagamentos realizados por meio da conta corrente em questão. Entretanto, levando em conta que os processos de pagamento foram montados há mais de quinze anos, optei por considerar aceitáveis mesmo os documentos que não contivessem a informação específica acerca da fonte dos recursos (número do cheque ou transferência) , desde que todo o restante do nexo de causalidade restasse plenamente caracterizado.
29.	Acrescento, ainda, que, como não foram apresentadas cópias de cheques e dos comprovantes de transferências, parti da premissa de serem verídicas as informações constantes às capas dos processos de pagamentos, muitas vezes o único documento que continha detalhamento acerca dos números dos cheques utilizados para quitar as despesas neles registradas.
30.	Assim, de maneira conservadora e em benefício dos responsáveis, se as informações contidas nos processos de pagamento mostraram-se coerentes e suficientemente consistentes a ponto de serem mínimas as chances de terem ocorrido irregularidade nos pagamentos, considerei aceitáveis as justificativas apresentadas pelos responsáveis.
31.	A tabela abaixo contém o resumo das análises referentes às despesas que ocorreram sob a responsabilidade de Francisco Antônio Araújo Oliveira:
	Data
	Valor (R$) 
	Forma de pgto
	Credor
	Esclarecimento do responsável
	Refe-
rência
	Análise
	Conclusão

	23/01/03
	902,50
	Cheque 850381
	José Maria de Menezes
	O cheque 850381da conta 58.040-6 (MSIPAB) foi transferido para a conta 53.464-1 (F, M. SAUDE) , com o respectivo pagamento ao credor ora indicado, conforme Processo o 0120016.
	Peça 11, p. 18-20
	Número da conta corrente indicada como fonte no processo de pagamento não corresponde a conta cujo extrato consta à peça 2, p. 66. Número do cheque do processo de pagamento não bate com o do extrato à peça 2, p. 66. Não há documento probatório referente à transferência da conta 58.040-6 para a conta alegada.
	Inviabilidade de se comprovar nexo causal

	23/01/03
	638,40
	Cheque 850382
	Antônio Kids N. Souza
	Sem comentários
	Peça 11, p. 21-23
	Processo de pagamento faz menção ao prestador de serviço ao número da conta (58.040-6) e ao número do cheque. Nota de empenho faz menção ao prestador e ao serviço prestado. Recibo 123003 faz menção ao número do cheque.
	Justificativa aceita

	24/01/03
	471,96
	Cheque 850386
	Realce Editora e Gráfica
	O cheque n 850386 da conta 58.040-6 (MSIPAB) , juntamente com o cheque 804433 da conta n, 5.513-1 (FPM) , para o respectivo pagamento da despesa de R$ 1.318,00, NF 674, para o credor indicado. 
	peça 11, p. 24-27
	Número da conta corrente indicada como fonte no processo de pagamento não corresponde a conta cujo extrato consta à peça 2, p. 66. Informação referente ao suposto cheque de R$ 471,96 foi escrita a caneta, não havendo comprovação de que a origem desse cheque foi a conta 58.040-4, nem de que o pagamento da NF foi efetivamente realizado por meio do mencionado cheque. Valor da Nota Fiscal não corresponde ao valor do cheque.
	Inviabilidade de se comprovar nexo causal

	28/01/03
	299,60
	Cheque 850390
	Agenovar Jose Ribeiro
	O valor de RS 419,44 corresponde ao somatório dos cheques 850389 (R$ 119,84) e 850390 (R$ 299,00) , ambos destinados ao pagamento de credores ora indicados. 
	Peça 11, p. 36-39
	Diárias referentes a deslocamento para tratar de assunto de interesse da secretaria de saúde. Processo de pagamento indica número do cheque. Nota de empenho e recibo fazem menção à mesma portaria de designação. 
	Justificativa aceita

	28/01/03
	119,84
	Cheques 850389
	Vicente José Lopes
	O valor de RS 419,44 corresponde ao somatório dos cheques 850389 (R$ 119,84) e 850390 (R$ 299,00) , ambos destinados ao pagamento de credores ora indicados. 
	Peça 11, p. 32-35
	Diárias referentes a deslocamento para tratar de assunto de interesse da secretaria de saúde. Processo de pagamento indica número do cheque. Nota de empenho e recibo fazem menção à mesma portaria de designação. 
	Justificativa aceita

	28/01/03
	119,84
	Cheque 850394
	Francisco Evandro do Prado
	Sem comentários
	Peça 11, p. 28-31
	Diárias referentes a deslocamento para tratar de assunto de interesse da secretaria de saúde. Processo de pagamento indica número do cheque. Nota de empenho e recibo fazem menção à mesma portaria de designação.  
	Justificativa aceita

	28/01/03
	119,84
	Cheque 850395
	José Maria de S. Silva
	Sem comentários
	Peça 11, p. 40-43
	Diárias referentes a deslocamento para tratar de assunto de interesse da secretaria de saúde. Processo de pagamento indica número do cheque. Nota de empenho e recibo fazem menção à mesma portaria de designação. 
	Justificativa aceita

	29/01/03
	239,68
	Cheque 850388
	Francisco J. Feitosa dos Santos
	Sem comentários
	Peça 11, p. 44-47
	Diárias referentes a deslocamento para tratar de assunto de interesse da secretaria de saúde. Processo de pagamento indica número do cheque. Nota de empenho e recibo fazem menção à mesma portaria de designação. 
	Justificativa aceita

	30/01/03
	59,92
	Cheque 850392
	Expedito R. da Costa
	Sem comentários
	Peça 11, p. 48-51
	Diárias referentes a deslocamento para tratar de assunto de interesse da secretaria de saúde. Processo de pagamento indica número do cheque. Nota de empenho e recibo fazem menção à mesma portaria de designação. 
	Justificativa aceita

	30/01/03
	133,18
	Cheque 850403
	Antônia J. F. Guimarães
	Sem comentários
	Peça 11, p. 58-61
	Diárias referentes a deslocamento para tratar de assunto de interesse da secretaria de saúde. Processo de pagamento indica número do cheque. Nota de empenho e recibo fazem menção à mesma portaria de designação.  
	Justificativa aceita

	31/01/03
	7.578,90
	Cheque 850401
	Distr. Fernandes de Produtos Farmacêuticos
	Sem comentários
	Peça 11, p. 52-57
	Processo de pagamento faz menção ao fornecedor, ao número da conta (58.040-6) e ao número do cheque. Nota de sub-empenho faz menção ao fornecedor. O somatório das notas fiscais 1940 e 1941 confere com o valor a que se refere o cheque.
	Justificativa aceita

	06/02/03
	809,00
	Cheque 850405
	M.F.C Machado
	Sem comentários
	Peça 11, p. 62-66
	Processo de pagamento faz menção ao fornecedor, ao número da conta (58.040-6) e ao número do cheque.  Nota de empenho faz menção ao fornecedor e aos produtos adquiridos, os quais conferem com a Nota Fiscal 51. 
	Justificativa aceita

	07/02/03
	5.417,50
	Cheque 850396
	Clinic Pimentel Gomes
	Sem comentários
	Peça 11, p. 66-69
	Processo de pagamento faz menção ao fornecedor, ao número da conta (58.040-6) e ao número do cheque. Nota de empenho faz menção ao fornecedor e serviço prestado, os quais conferem com a Nota Fiscal 104. 
	Justificativa aceita

	17/02/03
	3.669,67
	Cheque 850408
	Farmacor
	Sem comentários
	Peça 11, p. 70-92
	Duas etiquetas da capa do processo de pagamento fazem menção ao cheque 85408 conta 58.040-6, cujos valores, se somados, totalizam R$ 2.173,07. Esse valor é diferente do valor do cheque indicado no extrato à peça 2, p. 68. Os demais pagamentos referem-se a outras contas correntes. Recibo/Nota Fiscal NÃO fazem menção ao número do cheque.
	Inviabilidade de se comprovar nexo causal

	20/02/03
	14.400,00
	Cheque 850409
	Rhomed Comércio e Rep. Ltda.
	Sem comentários
	Peça 11, p. 93-96
	Processo de pagamento faz menção ao fornecedor, ao número da conta (58.040-6) e ao número do cheque. Nota de empenho faz menção ao fornecedor e serviço prestado, os quais conferem com a Nota Fiscal 7326. 
	Justificativa aceita

	20/02/03
	8.913,78
	Cheque 850410
	Posto Vale do Coreaú
	O cheque 850410 da 58040-6 (MS/PAB) pagou as Notas Fiscais 1220, 1222, 1226, 1227, 1228. 1229, 1231 e 1232, conforme Processos 0220004 c 0220005, respectivamente.
	Peça 11, p. 97-107
	Processo de pagamento faz menção ao fornecedor, ao número da conta (58.040-6) e ao número do cheque. Notas de empenho fazem menção ao fornecedor. Entretanto, os valores das notas fiscais 1220, 1222, 1226, 1227, 1228, 1229, 1231 e 1232, somados, totalizam 8.179,78, valor que não confere com o valor do cheque constante no extrato à peça 2, p. 68. Recibo/Nota Fiscal NÃO fazem menção ao número do cheque.
	Inviabilidade de se comprovar nexo causal

	20/02/03
	250,00
	Cheque 850411

	Não apresentou documentos
	 
	Inviabilidade de se comprovar nexo causal

	13/03/03
	2.000,00
	Av. débito
	Fopag agentes de saúde
	O valor de R$ 2.000.00 foi debitado na 58.040-6 (MS/PAB) para crédito na conta 11 5.190-X (PACS) , para o complemento da Folha de Pagamento no montante de RS 2.754,00, relativo a abono salarial de membros do Programa de Agentes Comunitários de Saúde. Conforme Processo 0313001
	Peça 11, p. 108-118
Peça 29, p. 1-11
	Número da conta corrente indicada no processo de pagamento não corresponde a conta cujo extrato consta à peça 2, p. 66. Número do cheque do processo de pagamento não bate com o do extrato à peça 2, p. 66. Valor indicado no processo não corresponde ao valor do cheque constante no extrato. Não há documento probatório referente à transferência da conta 58.040-6 para a conta alegada. A única indicação de que isso teria ocorrido é uma anotação feita à caneta na capa do processo de pagamento, a qual não tem valor probatório.
	Inviabilidade de se comprovar nexo causal

	13/03/03
	27.600,00
	Av. débito
	Fopag demais servidores de saúde
	O valor de R$ 27.600,00 destinou-se a quitação de Folhas de Pagamento de Servidores de Saúde nos valores líquidos de R$ 9.99433; R$ 8.727,25 e R$ 8.878,42, Processos n 0312003. 0312004 e OJ12005. Respectivamente.
	Peça 12, p. 1-8
	O processo de pagamento 312003 faz menção ao pagamento de folha de servidores de hospital no valor de R$ 13.888,20, mas o valor indicado somando-se as fontes destacadas totaliza valor diferente. Apenas o pagamento de R$ 8.878,42 teria como origem indicada no processo a conta 58.040-6, mas não há qualquer documento (comprovante de transferência, nota fiscal/recibo do hospital beneficiário) que ateste o destino dos recursos. O mesmo raciocínio aplica-se aos processos de pagamento 312004 e 312005.
	Inviabilidade de se comprovar nexo causal

	17/03/03
	360,00
	Cheque 850413
	Antônio Gomes de Aragão
	Sem comentários
	Peça 12, p. 9-11
	Processo de pagamento faz menção ao prestador de serviço, ao número da conta (58.040-6) e ao número do cheque.  Nota de empenho faz menção ao prestador e aos serviços prestados, os quais conferem com o recibo 310004. Recibo faz menção ao número do cheque.
	Justificativa aceita

	20/03/03
	2.100,00
	Transferência
	José Osnildo Soares Pontes
	O valor de R$ 2.100.00 foi IransCcril10 da 58.040-6 (MS/PAB) para a conta 5.320-1 (HOSPITAL) , da qual foi emitido o cheque 850113 para o pagamento de despesa ao credor ora indicado, conforme Processo 0320002
	Peça 12, p. 12-14
	No processo de pagamento, a conta de origem dos recursos não é a 58.040-6, e não há qualquer documento que comprove a alegada destinação dos recursos.
	Inviabilidade de se comprovar nexo causal

	01/04/03
	6.777,64
	Cheque 850416
	Humberto T. Alcântara
	Sem comentários
	Peça 12, p. 15-21
	Processo de pagamento faz menção ao fornecedor, ao número da conta (58.040-6) e ao número do cheque. Nota de empenho faz menção ao fornecedor e serviço prestado, os quais conferem com os recibos e as Notas Fiscais juntadas ao processo (números ilegíveis) . 
	Justificativa aceita

	03/04/03
	200,00
	Cheque 850417
	Francisco das Chagas Gomes
	Sem comentários
	Peça 12, p. 22-25
	Processo de pagamento faz menção ao prestador de serviço, ao número da conta (58.040-6) e ao número do cheque.  Nota de empenho faz menção ao prestador e aos serviços prestados, os quais conferem com o recibo 401001. Recibo faz menção ao número do cheque.
	Justificativa aceita

	04/04/03
	779,00
	Cheque 850418
	Humberto Cavalcante Costa
	Sem comentários
	Peça 12, p. 26-28
	Processo de pagamento faz menção ao prestador de serviço, ao número da conta (58.040-6) e ao número do cheque.  Nota de empenho faz menção ao prestador e aos serviços prestados, os quais conferem com o recibo. Recibo faz menção ao número do cheque.
	Justificativa aceita

	10/04/03
	996,00
	Cheque 850419
	Soro Med. Com. Rep. Ltda.
	Sem comentários
	Peça 12, p. 29-32
	Processo de pagamento faz menção ao fornecedor, ao número da conta (58.040-6) e ao número do cheque. Nota de empenho faz menção ao fornecedor e produto adquirido, os quais conferem com a Nota Fiscal 0214. 
	Justificativa aceita

	14/04/03
	288,00
	Cheque 850420
	Nisia Maria Memoria Azevedo
	Sem comentários
	Peça 12, p. 33-36
	Diárias referentes a deslocamento para tratar de assunto de interesse da secretaria de saúde. Nota de empenho e recibo fazem menção à mesma portaria de designação.
	Justificativa aceita

	14/04/03
	350,00
	Transferência
	Fopag PTIS
	As Transferências Autorizadas relacionadas foram destinadas à quitação de Folha de Pagamento no montante de R$ 3.815,00 relativa à ajuda de custo concedida a título de auxílio moradia aos profissionais do Programa de Interiorização do Trabalho em Saúde - PITS. 
	Peça 12, p. 37-38
	Não há documentos (comprovantes de transferência, por exemplo) que comprovem que as transferências realizadas da conta 58.040-6 foram efetivamente destinadas ao fim alegado.
	Inviabilidade de se comprovar nexo causal

	14/04/03
	350,00
	Transferência
	Fopag PTIS
		Peça 12, p. 37-38
		
	14/04/03
	273,00
	Transferência
	Fopag PTIS
		Peça 12, p. 37-38
		
	14/04/03
	273,00
	Transferência
	Fopag PTIS
		Peça 12, p. 37-38
		
	14/04/03
	350,00
	Transferência
	Fopag PTIS
		Peça 12, p. 37-38
		
	14/04/03
	273,00
	Transferência
	Fopag PTIS
		Peça 12, p. 37-38
		
	14/04/03
	273,00
	Transferência
	Fopag PTIS
		Peça 12, p. 37-38
		
	14/04/03
	273,00
	Transferência
	Fopag PTIS
		Peça 12, p. 37-38
		
	14/04/03
	1.400,00
	Transferência
	Fopag PTIS
		Peça 12, p. 37-38
		
	15/04/03
	7.601,25
	Transferência 
	Assistência Farmacêutica Básica
	O valor de RS 7.601,25 foi transferido a Secretaria de Saúde do Estadual do Ceará para cumprimento da pactuação de medicamentos de atenção básica, conforme Processo 0415001
	Peça 12, p. 39-41
	Não há documentos (comprovantes de transferência, por exemplo) que comprovem que as transferências realizadas da conta 58.040-6 foram efetivamente destinadas ao fim alegado.
	Inviabilidade de se comprovar nexo causal

	17/04/03
	486,40
	Cheque 850421
	Roberto Andrade de Carvalho 
	Sem comentários
	Peça 12, p. 42-44
	Processo de pagamento faz menção ao prestador de serviço, ao número da conta (58.040-6) e ao número do cheque.  Nota de empenho faz menção ao prestador e aos serviços prestados, os quais conferem com o recibo 417001. Recibo faz menção ao número do cheque.
	Justificativa aceita

	09/05/03
	1.351,00
	Cheque 850422
	Sodinome
	Sem comentários
	Peça 12, p. 45-47
	Processo de pagamento faz menção ao fornecedor, ao número da conta (58.040-6) e ao número do cheque. Nota de pagamento faz menção ao fornecedor e ao número do cheque. Recibo junto à nota de pagamento não foi assinado pelo fornecedor. Recibo do fornecedor faz menção a nota fiscal. Nota fiscal não foi juntada ao processo, o que inviabiliza a comprovação de que o material foi efetivamente fornecido.
	Inviabilidade de se comprovar nexo causal

	09/05/03
	1.115,60
	Cheque 850424
	Mercadinho Tabosa 
	O cheque n, 850424 da conta 58040-6 (MSIPAB) destinou-se a quitação das Notas Fiscais 1381 (R$ 598.40) , 1382 (RS 7,30) . 1383 (RS 501.90) e 1384 (RS 8,00) , conforme Processo n, 0509005 e 0509006, respectivamente.
	Peça 12, p. 48-57
	Processo de pagamento faz menção ao fornecedor, ao número da conta (58.040-6) e ao número do cheque. Notas de empenho fazem menção ao fornecedor e produtos adquiridos, os quais conferem com as Notas Fiscais 1381, 1382, 1383 e 1384. 
	Justificativa aceita

	14/05/03
	10.000,00
	 NHL
	NHL
	DIA 14/5/2003 NAO EXISTE no EXTRATO BANCÁRIO DA CONTA 58.040-6 o REGISTRO título, cheque ou transferência ou débito. Constatação indevida dos auditores.
	Peça 14, p. 86 
	De fato, em consulta ao extrato à peça 2, p. 72, não consta transação no valor indicado.
	Justificativa aceita

	14/05/03
	2.300,00
	Transferência
	Ítalo Wagner Filgueira
	O valor de R$ 2.300,00 foi transferido da conta 58040-6 (MS/PAB) para a conta 5.320-1 (HOSPITAL) , para complemento da quitação de despesa junto ao credor ora indicado no montante líquido de R$ 2.802,45, conforme Processo 05141002
	Peça 12, p. 58-60
Peça 29, p. 12-14
	Não há documentos (comprovantes de transferência, por exemplo) que comprovem que as transferências realizadas da conta 58.040-6 foram efetivamente destinadas ao fim alegado.
	Inviabilidade de se comprovar nexo causal

	15/05/03
	11.489,00
	Cheque 850400
	Dist. De Medicamentos
	O cheque 850400 da conta 58.040-6 (S/PAB) destinou-se a quitação das Notas Fiscais 616 (RS 1.402,00) , 617 (RS 7.870,86) e 632 (R$ 2.212,14) , conforme Processo n, 0515007 e 0515008. respectivamente.
	Peça 12, p. 61-70
	Processos de pagamento fazem menção ao fornecedor, ao número da conta (58.040-6) e ao número do cheque. Notas de empenho fazem menção ao fornecedor e produtos adquiridos, os quais conferem com as Notas Fiscais 616, 617. Nota fiscal 632 não foi apresentada. Somatório do valor das notas apresentadas não corresponde ao valor do cheque. Recibo/Notas Fiscais NÃO fazem menção ao número do cheque.
	Inviabilidade de se comprovar nexo causal

	15/05/03
	1.600,00
	Cheque 850431
	Cristiano H. Bezerra de Almeida
	Sem comentários
	Peça 12, p. 71-75
	Processo de pagamento faz menção ao prestador de serviço, ao número da conta (58.040-6) e ao número do cheque.  Nota de empenho faz menção ao prestador e aos serviços prestados, os quais conferem com o recibo 515005. Recibo faz menção ao número do cheque.
	Justificativa aceita

	16/05/03
	63,35
	Cheque 850433 
	NHL
	Os documentos correspondentes de comprovação de despesa não foram localizados 
	Não apresentou documentos
	 
	Inviabilidade de se comprovar nexo causal

	16/05/03
	5.900,00
	Cheque 850434
	NHL
	Os documentos correspondentes de comprovação de despesa não foram localizados 
	Não apresentou documentos
	 
	Inviabilidade de se comprovar nexo causal

	20/05/03
	802,75
	Cheque 850432
	Maria de Lourdes Silva dos Santos
	Sem comentários
	Peça 12, p. 75-77
	Processo de pagamento faz menção ao prestador de serviço, ao número da conta (58.040-6) e ao número do cheque.  Nota de empenho faz menção ao prestador e aos serviços prestados, os quais conferem com o recibo 515006. Recibo faz menção ao número do cheque.
	Justificativa aceita

	20/05/03
	5.216,04
	Cheque 850435
	F. Chagas Combustíveis
	Sem comentários
	Peça 12, p. 78-84
	Processos de pagamento fazem menção ao fornecedor, ao número da conta (58.040-6) e ao número do cheque. Notas de empenho fazem menção ao fornecedor e produtos adquiridos, os quais conferem com as Notas Fiscais 173, 179, 180. Nota fiscal 166 não foi apresentada. Somatório do valor das notas não corresponde ao valor do cheque. Recibo/Notas Fiscais NÃO fazem menção ao número do cheque.
	Inviabilidade de se comprovar nexo causal

	16/06/03
	985,00
	Cheque 850441
	SEAHF Assessoria
	O cheque 850441 da conta 58.040-6 (MSIPAB) destinou-se a quitação das Notas Fiscais 315 e 316 conforme Processo 0613005 e 0613006
	Não comprovou
	Processos de pagamento fazem menção ao prestador de serviço, ao número da conta (58.040-6) e ao número do cheque.  Notas de empenho fazem menção ao prestador e aos serviços prestados, os quais conferem com os recibos e notas fiscais. 
	Justificativa aceita

	18/06/03
	1.598,70
	Cheque 850443
	Francisco das Chagas Neris
	Sem comentários
	Peça 13, p. 11-14
	Processo de pagamento faz menção ao prestador de serviço, ao número da conta (58.040-6) e ao número do cheque.  Nota de empenho faz menção ao prestador e aos serviços prestados, os quais conferem com o recibo. Recibo faz menção ao número do cheque.
	Justificativa aceita

	20/06/03
	1.940,00
	Cheque 850445
	Constância Félix Portela
	Sem comentários
	Peça 13, p. 15-19
	Processo de pagamento faz menção ao fornecedor, ao número da conta (58.040-6) e ao número do cheque. Nota de empenho faz menção ao fornecedor e produtos adquiridos, os quais conferem com a Nota Fiscal 59. 
	Justificativa aceita

	23/06/03
	380,00
	Cheque 850438
	TEC Saúde Srv. Representações
	Sem comentários
	Peça 13, p. 20-24
	Processo de pagamento faz menção ao prestador de serviço, ao número da conta (58.040-6) e ao número do cheque.  Nota de empenho faz menção ao prestador e aos serviços prestados, os quais conferem com a Nota Fiscal 463. 
	Justificativa aceita

	14/07/03
	7.601,25
	Cheque 850449
	FES Assistência Farmácia Básica
	O valor de R$ 7.601,25 foi transferido a Secretaria de Saúde do Estadual do Ceará para cumprimento da pactuação de medicamentos de atenção básica, conforme Processo 0415001
	Peça 13, p. 25-27
	Processo de pagamento faz menção a cheque, mas contem comprovante de depósito no mesmo valor. Em consulta ao extrato peça 2, p. 76, não foi identificada outra movimentação nesse mesmo valor. Conclui-se que o cheque foi sacado na boca do caixa, o que impede o estabelecimento de nexo de causalidade dos recursos.
	Inviabilidade de se comprovar nexo causal

	14/07/03
	4.995,80
	Cheque 850448
	Dist. De Medicamentos do Brasil
	Sem comentários
	Peça 13, p. 28-32
	Processo de pagamento faz menção ao fornecedor, ao número da conta (58.040-6) e ao número do cheque. Nota de empenho faz menção ao fornecedor e produtos adquiridos, os quais conferem com a Nota Fiscal 687. 
	Justificativa aceita

	14/07/03
	10.000,00
	Transferência
	Fopag agentes de saúde
	O valor foi transferido para a conta 5.190-X (PACS) objetivando a quitação da folha de pagamentos relativo ao abono salarial dos membros do Programa Agentes Comunitários, só encontrando documentos referente à quitação de R$ 5.508,00, estando pendentes R$ 4.492,00. 
	Peça 13, p. 44-47
	Não há documentos (comprovantes de transferência, por exemplo) que comprovem que as transferências realizadas da conta 58.040-6 foram efetivamente destinadas ao fim alegado. Valor informado no processo não corresponde ao valor total da transferência indicada no extrato.
	Inviabilidade de se comprovar nexo causal

	14/07/03
	10.067,09
	Cheque 850446
	F. Chagas Combustíveis
	 
	Peça 13, p. 33-43
Peça 30, p. 4-15
	Processo de pagamento faz menção ao fornecedor, ao número da conta (58.040-6) e ao número do cheque. Nota de empenho faz menção ao fornecedor e produtos adquiridos, os quais conferem com as Notas Fiscais 194, 193, 187, 182, 183, 184, 185, 169 e 172.
	Justificativa aceita

	23/07/03
	400,00
	Cheque 850450
	Kiersy Duarte Brandão
	Sem comentários
	Peça 13, p. 48-51
	Processo de pagamento faz menção ao prestador de serviço, ao número da conta (58.040-6) e ao número do cheque.  Nota de empenho faz menção ao prestador e aos serviços prestados, os quais conferem com o recibo. Recibo faz menção ao número do cheque.
	Justificativa aceita

	18/08/03
	12.015,74
	Cheque 850451
	Dist. De Medicamentos Novo Brasil Ltda.
	Sem comentários
	Peça 13, p. 52-57
	Processo de pagamento faz menção ao fornecedor, ao número da conta (58.040-6) e ao número do cheque. Nota de empenho faz menção ao fornecedor e produtos adquiridos, os quais conferem com as Notas Fiscais 654 e 655.
	Justificativa aceita

	18/08/03
	2.359,68
	Cheque 850454
	Sodime
	Sem comentários
	Peça 13, p. 58-61
	Processo de pagamento faz menção ao fornecedor, ao número da conta (58.040-6) e ao número do cheque. Nota de empenho faz menção ao fornecedor e produtos adquiridos. Nota fiscal não foi apresentada. Recibo/Notas Fiscais NÃO fazem menção ao número do cheque.
	Inviabilidade de se comprovar nexo causal

	20/08/03
	1.500,00

	Não apresentou documentos
	 
	Inviabilidade de se comprovar nexo causal

	20/08/03
	500,00

	Não apresentou documentos
	 
	Inviabilidade de se comprovar nexo causal

	25/08/03
	1.596,00
	Cheque 850458
	Maria da Piedade Ximenes
	Sem comentários
	Peça 13, p. 62-65
	Processo de pagamento faz menção ao fornecedor, ao número da conta (58.040-6) e ao número do cheque. Nota de empenho faz menção ao fornecedor e produtos adquiridos, os quais conferem com a Nota Fiscal 861. Recibo faz menção ao número do cheque e da nota fiscal.
	Justificativa aceita

	26/08/03
	172,00
	Cheque 850455
	M.M Morais Furtado
	Sem comentários
	Peça 13, p. 66-70
	Processo de pagamento faz menção ao prestador de serviço, ao número da conta (58.040-6) e ao número do cheque.  Nota de empenho faz menção ao prestador e aos serviços prestados, os quais conferem com a Nota Fiscal 925. 
	Justificativa aceita

	26/08/03
	1.822,70
	Cheque 850456
	Maria do Socorro da Silva
	Sem comentários
	Peça 13, p. 71-75
	Processos de pagamento fazem menção ao fornecedor, ao número da conta (58.040-6) e ao número do cheque. Notas de empenho fazem menção ao fornecedor e produtos adquiridos, os quais conferem com as Notas Fiscais 68 e 70. 
	Justificativa aceita

	26/08/03
	257,50
	Cheque 850459
	Roberto Moreira de Carvalho
	Sem comentários
	Peça 13, p. 76-79
	Processos de pagamento fazem menção ao fornecedor, ao número da conta (58.040-6) e ao número do cheque. Notas de empenho fazem menção ao fornecedor e produtos adquiridos, os quais conferem com as Nota Fiscal. Recibo faz menção ao número do cheque e da nota fiscal. Número da nota fiscal ilegível
	Justificativa aceita

	29/08/03
	360,00
	Cheque 850461
	Dilma Moreira de Carvalho
	Sem comentários
	Peça 13, p. 80-82
	Processo de pagamento faz menção ao prestador de serviço, ao número da conta (58.040-6) e ao número do cheque.  Nota de empenho faz menção ao prestador e aos serviços prestados, os quais conferem com o recibo. Recibo faz menção ao número do cheque.
	Justificativa aceita

	11/09/03
	400,00
	Cheque 85465
	NHL
	Os documentos correspondentes de comprovação de despesa não foram localizados.
	Não apresentou documentos
	 
	Inviabilidade de se comprovar  nexo causal

	23/09/03
	403,20
	Cheque 850467
	Maria Lurdes Silva
	Sem comentários
	Peça 13, p. 83-85
	Processo de pagamento faz menção ao prestador de serviço, ao número da conta (58.040-6) e ao número do cheque.  Nota de empenho faz menção ao prestador e aos serviços prestados, os quais conferem com o recibo. Recibo faz menção ao número do cheque.
	Justificativa aceita

	23/09/03
	6.000,00
	Cheque 850469
	Samyr Pinto Campos
	Sem comentários
	Peça 13, p. 86-88
	Processo de pagamento faz menção ao prestador de serviço, ao número da conta (58.040-6) e ao número do cheque.  Nota de empenho faz menção ao prestador e aos serviços prestados, os quais conferem com o recibo. Recibo faz menção ao número do cheque.
	Justificativa aceita

	23/09/03
	2.600,00
	Transferência
	FopagServidores
	Os respectivos valores de R$ 2,600,00; RS 2,000,00 e R$ 2.500,00 foram destinados a quitação de Folha de Pagamento de servidores e profissionais de saúde, conforme Processo 0925001.
	Peça 14, p. 1-4
Peça 30, p. 16-18
	Não há documentos (comprovantes de transferência, registro do número dos cheques, por exemplo) que comprovem que as transferências realizadas ou os cheques emitidos foram efetivamente destinados ao fim alegado. Valor informado no processo não corresponde ao valor total da transferência indicada no extrato.
	Inviabilidade de se comprovar nexo causal

	25/09/03
	2.500,00
	Cheque 850471
					
	25/09/03
	2.000,00
	Cheque 850470
					
	15/10/03
	12.240,00
	Transferência
	NHL 
	Os documentos correspondentes de comprovação de despesa não foram localizados.
	Não apresentou documentos
	 
	Inviabilidade de se comprovar nexo causal

	15/10/03
	360,00
	Cheque 850477
	Dilma Moreira de Carvalho
	Sem comentários
	Peça 14, p. 5-7
	Processo de pagamento faz menção ao prestador de serviço, ao número da conta (58.040-6) e ao número do cheque.  Nota de empenho faz menção ao prestador e aos serviços prestados, os quais conferem com o recibo. Recibo faz menção ao número do cheque.
	Justificativa aceita

	16/10/03
	395,37
	Transferência
	Valdir Angelim
	Debitado da conta 58.040-6, pagto de R$ 175,00
	 Peça 14, p. 8-19
	Pagamento realizado em dinheiro inviabiliza o estabelecimento de nexo de causalidade.
	Inviabilidade de se comprovar nexo causal

				Paulo Sérgio Teixeira
	Debitado da conta 58.040-6, pagto de R$ 170,00 
		Pagamento realizado em dinheiro inviabiliza o estabelecimento de nexo de causalidade.
	Inviabilidade de se comprovar nexo causal

				Tecnovete Produtos p/Escritório
	Debitado da conta 58.040-6, pagto de R$ 50,37. 
		Pagamento realizado em dinheiro inviabiliza o estabelecimento de nexo de causalidade.
	Inviabilidade de se comprovar nexo causal

	16/10/03
	2.983,92
	Cheque 850481
	Sodime
	Sem comentários
	 Peça 14, p. 20-25
	Processo de pagamento faz menção ao fornecedor, ao número da conta (58.040-6) e ao número do cheque. Nota de empenho faz menção ao fornecedor e produtos adquiridos, os quais conferem com a nota fiscal 16680.
	Justificativa aceita

	16/10/03
	1.477,50
	Cheque 850478
	SEAFH Assessoria
	Sem comentários
	 Peça 14, p. 25-33
	Processos de pagamento fazem menção ao prestador de serviço, ao número da conta (58.040-6) e ao número do cheque. Duas notas de empenho fazem menção ao prestador e aos serviços prestados, ambas com a mesma descrição, ambas no valor de R$ 500 cada. Foram apresentados três recibos, cada um referente a uma nota fiscal (399, 417 e 444) , todas com a mesma descrição. Uma das notas de empenho não foi apresentada.
	Inviabilidade de se comprovar nexo causal

	16/10/03
	750,00
	Cheque 850483
	Dist. Medicamentos do Brasil
	Os cheques correspondem ao pagamento parcial da nota fiscal 703
	 Peça 14, p. 48-53
Peça 30, p. 19-20
Peça 31, p. 1-4
	O processo de pagamento 106017, apesar de fazer alusão aos pagamentos de R$ 710 e R$ 686, contém informações sobre pagamento realizado em valor muito superior. Não é possível estabelecer correlação entre os valores dos cheques e os documentos acostados.
	Inviabilidade de se comprovar nexo causal

	17/10/03
	686,00
	Cheque 850486
					
	16/10/03
	3.330,00
	Cheque 850480
	Retífica Nossa Senhora
	Sem comentários
	 Peça 14, p. 34-48
	Processos de pagamento fazem menção ao fornecedor, ao número da conta (58.040-6) e ao número do cheque. Notas de empenho fazem menção ao fornecedor e produtos adquiridos/serviços prestados, os quais conferem com as notas fiscais 2942, 2943, 2839, 2842, 2841, 917. Nota fiscal 918 não foi apresentada. Valor total das notas não corresponde ao valor do cheque. Recibo/Notas Fiscais NÃO fazem menção ao número do cheque.
	Inviabilidade de se comprovar nexo causal

	20/10/03
	9.116,70
	Cheque 850488
	Dist. Medicamentos do Brasil
	Sem comentários
	 Peça 14, p. 54-62
	Processos de pagamento fazem menção ao fornecedor, ao número da conta (58.040-6) e ao número do cheque. Notas de empenho fazem menção ao fornecedor e produtos adquiridos, os quais conferem com as notas fiscais 707, 702 e 728.
	Justificativa aceita

	21/10/03
	800,00
	Cheque 850490
	Hifarma Com. E Representações
	Os cheques correspondem ao pagamento parcial da nota fiscal 063.
	 Peça 14, p. 63-67
	O processo de pagamento 1028001, apesar de fazer alusão aos pagamentos de R$ 2.600 e R$ 800 contém informações sobre pagamento realizado em valor muito superior. Não é possível estabelecer correlação entre os valores dos cheques e os documentos acostados.
	Inviabilidade de se comprovar nexo causal

	28/10/03
	2.600,00
	Cheque 850489
					
	13/11/03
	29.103,03
	Transferência
	Fopag profissionais de saúde
	O valor de RS 29.103,03 foi transferido da 58.040-6 para a conta 5.320-1, para quitação da folha de pagamentos.
	Peça 14, p. 68-70
	Não há documentos (comprovantes de transferência, por exemplo) que comprovem que as transferências realizadas da conta 58.040-6 foram efetivamente destinadas ao fim alegado. Valor informado no processo não corresponde ao valor total da transferência indicada no extrato.
	Inviabilidade de se comprovar nexo causal

	14/11/03
	814,50
	Cheque 850491
	Maria Hilda Marques
	Sem comentários
	Peça 14, p. 71-73
	Processo de pagamento faz menção ao prestador de serviço, ao número da conta (58.040-6) e ao número do cheque.  Nota de empenho faz menção ao prestador e aos serviços prestados, os quais conferem com o recibo. Recibo faz menção ao número do cheque.
	Justificativa aceita

	17/11/03
	7.085,00
	Cheque 850493
	Dist. Medicamentos do Brasil
	Sem comentários
	Peça 14, p. 74-78
	Processos de pagamento fazem menção ao fornecedor, ao número da conta (58.040-6) e ao número do cheque. Notas de empenho fazem menção ao fornecedor e produtos adquiridos/serviços prestados. Recibo refere-se a notas fiscais 752 e 755. Nota fiscal 752 não foi apresentada. Valor total das notas não corresponde ao valor do cheque. Recibo/Notas Fiscais NÃO fazem menção ao número do cheque.
	Inviabilidade de se comprovar nexo causal

	18/11/03
	2.240,00

	Não apresentou documentos
	 
	Inviabilidade de se comprovar nexo causal

32.	Portanto, no que tange às despesas originalmente imputadas a Francisco Antônio Araújo Oliveira, não foi possível comprovar o nexo de causalidade das parcelas totalizando R$ 173.811,38 (diversas datas-base) . Entretanto, considerando que as análises empreendidas no capítulo anterior deste voto concluíram pela ausência de responsabilidade do ex-secretário quanto aos débitos posteriores a 1/8/2003, o valor que deve ser a ele imputado corresponde a R$ 101.244,80 (diversas datas-base) .
33.	Ressalto que não foi possível vincular os documentos apresentados às peças 29, p. 15-20, 30, p. 1-3 e 31, p. 5-12 a nenhum dos pagamentos indicados pelo responsável à peça 28, p. 5-6, ou a qualquer outra parcela do débito pelo qual foi citado.
34.	Quanto às despesas realizadas durante a gestão de Sabrina Cristino de Araújo Almendra, as análises encontram-se na tabela a seguir:
	Data
	Valor (R$) 
	Forma de Pgto
	Credor
	Esclarecimento do responsável
	Refe-rência
	Análise
	Conclusão

	01/12/03
	192,00
	Transferência
	NHL
	Apesar de o extrato bancário revelar uma transferência financeira da conta 58.090-6 para a conta 53.464-4, nos arquivos da câmara municipal de Coreaú/ não foi possível encontrar comprovação de despesa correspondente.
	Não apresentou documentos
	 
	Inviabilidade de se comprovar nexo causal

	12/12/03
	12.412,64
	Cheque 850494
	Dist. De Medicamentos
	Sem comentários
	Peça 21, p. 38-46
	Processos de pagamento fazem menção ao fornecedor, ao número da conta (58.040-6) e ao número do cheque. Notas de empenho fazem menção ao fornecedor e produtos adquiridos, os quais conferem com as Notas Fiscais 723, 724 e 754. 
	Justificativa aceita

	23/12/03
	400,00
	Transferência
	NHL
	Nos arquivos da câmara municipal de Coreaú não foi possível encontrar comprovação de despesa correspondente.
	Não apresentou documentos
	 
	Inviabilidade de se comprovar nexo causal

	23/12/03
	12.240,00
	Transferência
	Fopag agentes de saúde
	O valor em questão foi transferido da conta 58.040-6 para a conta 5.190-x e destinou-se a quitação de folha de pagamento de abono salarial a membros do programa agentes comunitários de saúde, conforme processo 1224001.
	Peça 21, p. 47-57
	Não há documentos (comprovantes de transferência, por exemplo) que comprovem que as transferências realizadas da conta 58.040-6 foram efetivamente destinadas ao fim alegado.
	Inviabilidade de se comprovar nexo causal

	24/12/03
	3.876,03
	Transferência
	Fopag Saúde
	O valor em questão (R$ 2876,03) destinou-se a quitação de parte da folha de pagamento de servidores municipais de saúde da atenção básica.
	Peça 21, p. 58-90
	Não é possível estabelecer o nexo de causalidade se os recursos de uma única transferência tiveram dois credores diferentes.
	Inviabilidade de se comprovar nexo causal

				Hifarma
	O valor em questão (R$ 1.000,63) destinou-se a quitação de parte dos medicamentos faturados na nota fiscal 099, conforme processo 1224002.
			
	26/12/03
	287,00
	Cheque 850495
	R.N. Albuquerque
	Sem comentários
	Peça 21, p. 91-94
	Processo de pagamento faz menção ao fornecedor, ao número da conta (58.040-6) e ao número do cheque. Nota de empenho faz menção ao fornecedor e produtos adquiridos, os quais conferem com a Nota Fiscal 120.  
	Justificativa aceita

	02/01/04
	480,00
	Cheque 850496
	NHL
	Nem mesmo nos arquivos da câmara municipal não foi possível encontrar prestações de contas relativas ao mês de janeiro de 2004.
	Não apresentou documentos
	 
	Inviabilidade de se comprovar nexo causal

	05/01/04
	2.000,00
	Transferência

	05/01/04
	3.500,00
	Transferência

	07/01/04
	2.550,00
	Cheque 850504

	12/02/04
	17.789,33
	Transferência 
	Fopag Saúde
	O valor em questão (R$ 10.035,33) destinou-se a quitação de parte da folha de pagamento de servidores municipais de saúde da atenção básica, conforme processo 0212011.
	 
	Não é possível estabelecer o nexo de causalidade se os recursos de uma única transferência tiveram dois credores diferentes.
	Inviabilidade de se comprovar nexo causal

				Guiauto Serviços e Peças.
	Os valores em questão (R$ 2.000,00 e R$ 1.754,00) destinaram-se a quitação de parte do pagamento da nota fiscal 000922 emitida pelo credor ora identificado, conforme processo 0212008

	13/02/04
	500,00
	Transferência
	Novitech
	O valor em questão foi transferido da conta 58.040-6 para a conta 5.320-1 da qual foi emitido o cheque 850187 para a quitação de parte da nota fiscal in. 01672, conforme processo. 0213016.
	Peça 21, p. 123 e 22, p. 1-2
	Não há documentos (comprovantes de transferência, por exemplo) que comprovem que as transferências realizadas da conta 58.040-6 foram efetivamente destinadas ao fim alegado.
	Inviabilidade de se comprovar nexo causal

	20/02/04
	3.000,00
	Transferência
	Guiauto Serviços e peças
	O valor em questão destinou-se o ressarcimento de tesouraria pela quitação de parte das notas fiscais n 0921 e 0922, conforme processo 0216002.
	Peça 22 p. 3-7
	O processo de pagamento contém informações sobre pagamento realizado em valor superior ao da transferência em questão. Não é possível estabelecer correlação entre o valor da transferência e os documentos acostados. Não há documentos (comprovantes de transferência, por exemplo) que comprovem que as transferências realizadas da conta 58.040-6 foram efetivamente destinadas ao fim alegado.
	Inviabilidade de se comprovar nexo causal

	12/03/04
	26.012,88
	Transferência
	Fopag Saúde
	O valor em questão destinou-se a quitação parcial da folha de pagamento de profissionais de saúde das competências janeiro e fevereiro/2004, conforme processo 0312006.
	Peça 22, p. 8-15
	Não há documentos (comprovantes de transferência, por exemplo) que comprovem que as transferências realizadas da conta 58.040-6 foram efetivamente destinadas ao fim alegado.
	Inviabilidade de se comprovar nexo causal

	12/03/04
	12.240,00
	Transferência
	Fopag Saúde
		 
	Não há documentos (comprovantes de transferência, por exemplo) que comprovem que as transferências realizadas da conta 58.040-6 foram efetivamente destinadas ao fim alegado. Valor transferido não corresponde ao valor indicado no processo de pagamento.
	Inviabilidade de se comprovar nexo causal

	26/03/04
	3.000,00
	Transferência
	Transferência para a conta 5.320-1
	O valor em questão foi transferido da conta 58.0404 para a conta 5.320-1 e destinou-se ar 1- R$ 1.324,50 - F.A. De Menezes Mercearia - ME (nota fiscal 0043) , conforme processo 0326008; R$ 1.528,05 - irmandade Santa Casa de Misericórdia de Sobral (notas fiscais 4444, 46222, 0711 e 5105) , conforme processos 0326004, 0326005, 0326006 e 0326007; e R$ 47,44 - reserva de tesouraria
	Peça 22, p. 16-33
	Não é possível estabelecer o nexo de causalidade se os recursos de uma única transferência tiveram mais de um credor.
	Inviabilidade de se comprovar nexo causal

	17/05/04
	2.700,00
	Cheque 850512
	Farmacor
	Sem comentários 
	Peça 22, p. 34-41
	Valor total das notas não corresponde ao valor do cheque. Recibo/Notas Fiscais NÃO fazem menção ao número do cheque. Foi utilizada mais de uma fonte de recursos para realizar o pagamento da Nota Fiscal.
	Inviabilidade de se comprovar nexo causal

	17/05/04
	800,00
	Transferência
	Transferência para a conta 5.320-1
	Sem comprovantes
	Não apresentou documentos
	 
	Inviabilidade de se comprovar nexo causal

	14/06/04
	1.000,00
	Cheque 850513
	Farmacor
	Sem comentários
	Peça 22, p. 42-49
	Valor total das notas não corresponde ao valor do cheque. Recibo/Notas Fiscais NÃO fazem menção ao número do cheque. Foi utilizada mais de uma fonte de recursos para realizar o pagamento das Notas Fiscais.
	Inviabilidade de se comprovar nexo causal

	14/06/04
	3.200,00
	Transferência Tesouraria
	Farmacor
	Pagamento conforme processo 0614002 no valor de R$ 1.770,00
	Peça 22, p. 42-49
	Não é possível estabelecer o nexo de causalidade se os recursos de uma única transferência tiveram mais de um credor.
	Inviabilidade de se comprovar nexo causal

				Prohospital
	Pagamento conforme processo 0614006 no valor de R$ 1.26590
	Peça 22, p. 50-53
		
				Apiguana Máquinas e Ferramentas
	Pagamento conforme processo ti. 0614004 no valor de R$ 242,00
	Peça 22, p. 54-57
		
	18/06/04
	46.645,72
	Transferência
	Descarnord Produtos Médicos
	Sem comentários
	Peça 22, p. 58-67
	Valor total das notas não corresponde ao valor da transferência. Não há comprovante de transferência.
	Inviabilidade de se comprovar nexo causal

	24/06/04
	400,00
	Cheque 850515
	NHL
	Sem comprovante
	Não apresentou documentos
	 
	Inviabilidade de se comprovar nexo causal

	28/06/04
	165,00
	Transferência
			Não apresentou documentos
	 
	Inviabilidade de se comprovar nexo causal

	30/06/04
	40,00
	Transferência
			Não apresentou documentos
	 
	Inviabilidade de se comprovar nexo causal

	08/07/04
	1.200,00
	Cheque 850516
	Érika Comercial
	Os valores em questão destinaram ao aporte de recursos para o pagamento parcial das notas fiscais 503 e 504 emitidas 01/07/2004 pelo credor ora identificado, conforme processo 0709003
	Peça 22, p. 68-74
	Não há documentos (comprovantes de transferência, registro do número dos cheques, por exemplo) que comprovem que as transferências realizadas ou os cheques emitidos foram efetivamente destinados ao fim alegado. Valor total das notas não corresponde ao valor do somatório dos cheques e transferências indicados. Foi utilizada mais de uma fonte de recursos para realizar o pagamento das Notas Fiscais.
	Inviabilidade de se comprovar nexo causal

	13/07/04
	10.000,00
	Transferência
					
	14/07/04
	2.000,00
	Cheque 850518
					
	26/07/14
	4.500,00
	Transferência
					
	28/07/04
	500,00
	Transferência
	Antônio Valdi de Araújo
	Sem comentários
	Peça 22, p. 75-77
	Não há documentos (comprovantes de transferência, por exemplo) que comprovem que as transferências realizadas da conta 58.040-6 foram efetivamente destinadas ao fim alegado.
	Inviabilidade de se comprovar nexo causal

	29/07/04
	30,00
	Transferência
	NHL
	Sem comprovante
	Não apresentou documentos
	 
	Inviabilidade de se comprovar nexo causal

	09/08/04
	230,00
	Transferência
	NHL
	Nos arquivos da câmara municipal de Coreaú não foi possível encontrar comprovação de despesa correspondente.
	Não apresentou documentos
	 
	Inviabilidade de se comprovar nexo causal

	12/08/04
	13.419,53
	Cheque 850520
	Dinobrás - Dist. De Medicamentos
	Sem comentários.
	Peça 22, p. 78-84
	Processo de pagamento faz menção ao fornecedor, ao número da conta (58.040-6) e ao número do cheque. Nota de empenho faz menção ao fornecedor e produtos adquiridos, os quais conferem com as Notas Fiscais 817, 818 e 866. Nota Fiscal NÃO faz menção ao número do cheque.
	Justificativa aceita

	13/08/04
	2.000,00
	Transferência 
	Fopag Profissionais de saúde.
	0s valores em questão foram aportados em forma de reserva financeira ao longo do mês de agosto de 2014 para em 31/08/2004 garantir parte da quitação da folha de pagamento de profissionais de saúde relativa a competência junho de 2004 que à época encontrava-se em atraso, conforme processo 0831002.
	Peça 22, p. 85-91
	Não há documentos (comprovantes de transferência, registro do número dos cheques, por exemplo) que comprovem que as transferências realizadas ou os cheques emitidos foram efetivamente destinados ao fim alegado. Valor das transferências/cheques não corresponde ao valor indicado nos processos de pagamento.
	Inviabilidade de se comprovar nexo causal

	13/08/04
	1.800,00
	Transferência
					
	13/08/04
	700,00
	Transferência
					
	18/08/04
	3.500,00
	Cheque 850541
					
	18/08/04
	44.097,77
	Transferência
					
	18/08/04
	500,00
	Transferência
					
	19/08/04
	3.000,00
	Cheque 850542
					
	20/08/04
	2.500,00
	Transferência
					
	14/08/04
	1.200,00
	Transferência
	NHL
	Nos arquivos da câmara municipal de Coreaú não foi possível encontrar comprovação de despesa correspondente.
	Não apresentou documentos
	 
	Inviabilidade de se comprovar nexo causal

	25/09/04
	422,00
	Transferência
	Banco do Brasil Ag. 1.799-X
	O valor destinou-se ao pagamento de tarifas bancárias sobrea folha de pagto. 
	Peça 22, p. 92-94
	Foi juntado comprovante de transferência. A beneficiária foi a própria prefeitura. Apesar de não haver comprovação do pagamento das tarifas, conforme empenho, o valor da parcela é muito baixo. Assim, considera-se justificada a despesa.
	Justificativa aceita

	15/10/04
	22.865,79
	Transferência
	Dinobrás - Dist. De medicamentos 
	Sem comentários
	Peça 22, p. 95-104
	Valor total das notas não corresponde ao valor da transferência. Não há comprovante de transferência. 
	Inviabilidade de se comprovar nexo causal

	20/10/04
	38.259,00
	Transferência 
	Fopag Folha de pagamentos
	Sem comentários
	Peça 22, p. 105-110
	Não há documentos (comprovantes de transferência, por exemplo) que comprovem que as transferências realizadas da conta 58.040-6 foram efetivamente destinadas ao fim alegado. O valor empenhado difere do valor transferido.
	Inviabilidade de se comprovar nexo causal

	17/11/04
	21.390,23
	Transferência 
	Fopag Folha de pagamentos
	Sem comentários
	Peça 22, p.111-118; peça 23, p. 1-11
	Não há documentos (comprovantes de transferência, por exemplo) que comprovem que as transferências realizadas da conta 58.040-6 foram efetivamente destinadas ao fim alegado. O valor empenhado difere do valor transferido.
	Inviabilidade de se comprovar nexo causal

	24/11/04
	32.900,00
	Transferência
	Dinobrás - Dist. De medicamentos 
	Sem comentários
	Peça 23, p. 12-30
	Não há documentos (comprovantes de transferência, por exemplo) que comprovem que as transferências realizadas da conta 58.040-6 foram efetivamente destinadas ao fim alegado. O somatório dos valores das notas fiscais difere do valor transferido.
	Inviabilidade de se comprovar nexo causal

35.	Portanto, no que diz respeito a Sabrina Cristino de Araújo Almendra, não foi possível estabelecer o nexo causal referente a despesas que somaram R$ 355.903,75 (diversas datas-base) . 
36.	Por fim, registro que, nestes autos, não foi realizada avaliação finalística da aplicação dos recursos federais transferidos para a conta corrente 58.040-6, da Agência 1799-X do Banco do Brasil.
37.	Entretanto, diante do fato de que as irregularidades ocorreram há mais de quinze anos, reputo que os benefícios potenciais decorrentes de análise desse tipo, que poderiam resultar na impugnação de despesas ora consideradas justificadas, seriam reduzidos.
38.	Sendo assim, as informações constantes do processo não permitem concluir pela regular aplicação dos recursos acima discriminados, nem permitem caracterizar a boa-fé objetiva na atuação dos responsáveis, cabendo, portanto, julgar irregulares as suas contas, condenando-os ao pagamento dos débitos apurados.
39.	Ante o exposto, voto por que o Tribunal adote o Acórdão que ora submeto à deliberação deste Colegiado.
TCU, Sala das Sessões Ministro Luciano Brandão Alves de Souza, em 14 de maio de 2019.
Ministro BRUNO DANTAS 
Relator